【裁判字號】    96,建,9
【裁判日期】    991206
【裁判案由】    給付工程款
【裁判全文】
臺灣臺南地方法院民事判決                 96年度建字第9號
原      告  忠義開發工程股份有限公司
法定代理人  曹鄭瑞珠
訴訟代理人  湯光民律師
被      告  台南縣政府
法定代理人  蘇煥智
訴訟代理人  王峻明
訴訟代理人  陳昆和律師
複代理人    黃瑩律師
上列當事人間給付工程款事件，本院本院於民國九十九年十一月
四日言詞辯論終結，判決如下：
    主      文
被告應給付原告新台幣肆佰捌拾捌萬壹仟柒佰捌拾肆元，及自民
國九十六年二月十七日起至清償日止，按週年利率百分之五計算
之利息。
原告其餘之訴駁回。
訴訟費用新台幣壹拾玖萬仟零肆拾伍元，其中新台幣肆萬捌仟
貳佰陸拾壹元由被告負擔，餘由原告負擔。
    事實及理由
一、本件原告起訴主張：
  (一)系爭工程因可歸責於被告之事由未進地質履勘之義務，致原
    告所承作之系爭工程無法繼續施工：
  1.查原告於民國（下同）94年11月26日承包被告「深坑仔水質
    淨化場（第一期）興建工程」一案，此有工程合約書一份可
    查，惟因可歸責於被告之事由，於本件工程發包前未盡地質
    履勘之義務仍貿然發包，致原告承作系爭工程數月後，竟發
    現系爭工程之實際位置原為廢棄物之掩埋場，系爭工程地表
    下掩埋上萬噸工業廢棄物而無法施工，此參被告95年3月6日
    行文，原告表示：「旨揭工程因發現垃圾及疑似工業廢棄物
    散佈工區，在未釐清權責及處置事宜以前，請暫停施工。」
    等語，係系爭工程遭嚴重垃圾污染之事實。
  2.雙方於95年5月5日協調會議上同意終止契約，並由被告依原
    告實作數量結算給付工程款：
  (1)為解決系爭工程地底下遭廢棄物污染之後續處理事宜，被告
    於95年 3月10日發函通知原告研商解決之道，此參該函文檢
    附之若干照片即可得知系爭工程遭廢棄物污染之嚴重性。
  (2)另依被告於95年 4月10日再度來函表示：「(一)相關掩埋場
    資料因機關轉變、人員退休等因素，無法明確提供工程場址
    是否為原先為掩埋場之埋設地點(三)當時掩埋場除本市垃圾
    進場，並提供台南縣仁德鄉、歸仁鄉垃圾進場」等語，足徵
    被告似承認系爭工程位址確實作為掩埋場使用。但本件被告
    身為業主單位，於工程發包前，依法負有有事前探勘土質、
    土壤之義務，然竟在未探勘下草率發包，致無法及時發現本
    件工程遭垃圾污染，更導致本件工程施工受阻，顯有可歸責
    之事由。
  (3)雙方為能解決上開問題，於95年5月5日協調會議達成三點結
    論：「l、本案工程機關與廠商同意辦理終止契約。2、本工
    程已施作部分，依實做數量辦理結算，另請求損失補償部分
    ，請檢附相關憑證及資料，詳實提報，經監造單位審查後，
    送府憑辦。3、工程場地之復原，原則同意由承包商依工程
    契約既有相關單價施作，依實做數量併入結算，並請於95年
    6 月30日以前完成場地復原」。故上開結論原則上兩造同意
    終止契約，並由被告依原告實做之數量請領工程款，而原告
    必須另外繼續完成場地復原工作，復原之部分並得請領工程
    款。
  3.原告依95年9月8日工作會議結論，得請求契約終止前實作部
    分及終止後回復原狀之工程款計新台幣（下同）1998萬8604
    元：
  (1)系爭工程監造單位即第三人集美工程顧問股份有限公司分別
    於95年7月10日、95年8月22日先後二次送交「工程終止契約
    工程結算書」予被告，皆遭刁難：
    查原告實做之部分經監造單位即訴外人集美工程顧問股份
    有限公司（下簡稱集美公司）審查通過後，第三人集美公司
    乃於95年 7月10日提送「終止工程結算書」一式三份予被告
    ，惟遭被告以95年7月14日行文 (證據六)要求系爭工程結算
    書須作五點修正，並加以駁回。
    嗣原告遵照上開函文要求作若干修正後另行提出修改後之
    「終止工程結算書」於監造單位，且監造單位復於95年8月2
     2日轉交原告修正後之「工程終止契約工程結算書」予被告
    ，惟仍遭被告以其他理由要求修正，此參被告95年 8月30日
    函文監造單位（證據八）要求需再作若干之修正等語即明。
  (2)兩造最終於95年9月8日之工作會議達成結論，在監造單位95
    年8月22日第二次送交工程終止契約工程結算書中作4項調整
    後即可請領工程款：
    為解決上開終止契約後工程結算之相關問題，兩造乃於95年
    9月8日召開協調會議（證據九），在該會議中被告對監造單
    位於95年8月22日第2次送交工程終止契約工程結算書中僅有
    4點意見，並要求作該4項之修正後即可請領工程款，此參該
    會議結論：「A.由於原有道路改道費用（35cm瀝青混凝土鋪
    面，含級配夯實）於單價分析中並無提列，且施工廠商並無
    施作，援引本府相關單位之施工預算單價依比例計列扣除。
    B.垃圾層開挖申請計價部份，請監造單位和除夯實計價，務
    必依現場施作狀況計價。C.有關場區植栽部分，因開工前遭
    遇火災，無可追究原因，現場已剩 5株枯死植哉，是以本府
    無法同意計價全部之移植數量及金額，經研商後，施工廠商
    同意主動放棄申請植栽部分之計價。D.環保署於95年9月1日
    之專案會議中裁示，本工程相關設備若無經過報請本府廠驗
    或抽驗者，一律不予計價。是以，此部分勿列入工程結算事
    項中。」等語足徵其詳！且被告亦於95年 9月13日發函（證
    據十）要求原告及監造單位須依照該次會議之結論辦理後續
    工程結算事宜。
  (3)原告依照95年9月8日之工作會議結論，得請求契約終止前實
    作部分及終止後回復原狀之工程款計1998萬8604元整查監造
    單位於95年8月22日第2次送交工程終止契約工程結算書中請
    領金額為2320萬9520元（參證據七），惟兩造95年9月8日之
    工作會議後，原告乃遵照該會議結論為第 3次修正，亦即提
    出修正後之終止契約估驗表並請領工程款計1998萬8604元（
    證據十一），且監造單位於審查後亦於95年 9月11日（證據
    十二）將原告之結算報告書及施工記錄影片光碟送交被告。
  (4)惟自原告依造雙方95年9月8日之工作會議結論，重新提出修
    正後之終止契約估驗表並請領工程款計1998萬8604元後，被
    告即遲遲未予回應，惟至95年10月25日被告竟片面函告（證
    據十三）原告表示僅可請領工程款計 488萬1784元；被告上
    開函文不但在未會同原告下私下核算，更違反兩造於95年 9
    月8日之工作會議結論。
  4.查系爭工程契約雙方業已於95年5月5日協調會議上合意終止
    ，並由被告依原告實做之數量結算給付工程款；嗣在監造單
    位於95年8月22日第2次送交工程終止契約工程結算書後，兩
    造復於95年9月8日之工作會議達成結論，僅就第 2次送交之
    工程終止契約工程結算書內作 4項之修正，被告既然參與該
    次會議並同意以該會議結論辦理工程結算事宜，則自應受到
    該會議結論之拘束，豈可出爾反爾？被告違背當初會議結論
    ，私下核算原告之工程款，更有違禁反言之誠信原則。
  (二)訴外人集美公司於95年 9月22日補送之監工日報表非當日實
    際施工現場情況，乃事後篡改造假內容再送至公司用印，非
    真實之監工日報表。
  1.查本件系爭工程之開工日期為94年12月 3日，依工程契約規
    定，原告自工程開工後，每月皆依工程進度情況填寫施工日
    報表，並按時提交付施工日報表予被告，直至該工程發現垃
    圾及疑似工業廢棄物散佈工區，被告始行文要求原告暫停施
    工，故於95年 3月8日工程停工前，原告共計交付94年12月3
    日至95年1月3日之施工日報表、95年1月3日至95年2月3日之
    施工日報表、95年2月3日至95年3月3日之施工日報表，以供
    被告查核。
  2.另負責擔任本件之監工工程之監造單位集美公司因故復於95
    年 9月22日補送監工日報表予被告，因集美公司嗣後補送監
    工日報表非當日實際施工現場情況，乃事後篡改造假內容再
    送至公司用印，懇請鈞院命被告檢交原告於施工期間按時交
    付予被告之 3個月份施工日報表，及監造單位集美公司於監
    造作業期間按時提交付予被告之 3個月份監工日報表至鈞院
    進行查驗，以證集美公司於95年9月22日補送之監工日報表
    為事後偽造，非真實之監工日報表。
  3.查本件系爭工程於95年3月8日業已辦理停工，嗣被告為將已
    施作之工程回復，命原告進行挖填復原工作，原告並於進行
    回填施工期間，提交施工日報表，以供被告查核，而負責擔
    任本件之監工工程之集美公司，其工地主任亦於工程監造作
    業期間95年 7月10日提交工程監工日報表，以供被告查核，
    為此懇請鈞院命被告檢交原告於回填施工期間提交付予被告
    之施工日報表，及監造單位集美工程顧問股份有限公司於95
    年 7月10日提交付予被告之監工日報表及完工結算書至鈞院
    ，以證集美公司於95年 9月22日補送之監工日報表為事後篡
    改造假，非真實之監工日報表。
  4.末，原告依造雙方95年9月8日之工作會議結論，重新提出修
    正後之終止契約估驗表並請領工程款計1998萬8604元，此並
    經監造單位集美公司之審核通過後，集美公司乃於95年 9月
    11日函送結算報書予被告，並同時以電子郵件之方式寄給原
    告確認施作工程無誤。惟事後被告於96. 3.16日答辯狀再提
    出監造單位95年9月22日提送之日報表，查該95年9月22日提
    送之監工日報表與集美公司在95年 9月11日提送之結算報告
    書差異過大，為何監造單位會前後在一個星期的時間提送二
    份不同之報告書？此顯然有人為之竄改。
  5.原告於本件請求之結算資料與監造單位集美工程顧問有限公
    司於95年9月11日、以發文字號集顧字第095009007號函檢送
    台南縣政府之結算報告書相符：
    查被告於民事答辯二狀辯稱監造單位僅於95年 7月10日、95
    年9月22日檢送2次監工日報表云云，惟查原告實做之部分經
    監造單位即訴外人集美公司審查通過後，集美公司乃於95年
    7月10日以集顧字第095007010號函提送「終止工程結算書」
    一式三份予被告，惟遭被告以95年 7月17日行文要求系爭工
    程結算書需作5點修正，並加以駁回。
  6.嗣原告遵造上開函文要求作若干修正後另行提出修改後之「
    終止工程結算書」於監造單位，且監造單位復於95年 8月22
    日以集顧字第 095008017號函轉交原告修正後之「工程終止
    契約工程結算書」予被告，惟仍遭被告以其他理由要求修正
    ，此參被告95年 8月30日函文監造單位要求須再作若干之修
    正等語即可自明。
  7.為解決上開終止契約後工程結算之相關問題，兩造乃於95年
    9 月8日召開協調會議，在該會議中被告對監造單位於95年8
    月22日第二次送交工程終止契約工程結算書中僅有四點意見
    ，並要求作該四項之修正後即可請領工程款，且被告亦於95
    年 9月13日發函要求原告及監造單位須依照該次會議之結論
    辦理後續工程結算事宜。惟在兩造95年9月8日之工作會議後
    ，原告乃遵照該會議之結論為第三次修正，亦即提出修正後
    之終止契約估驗表並請領工程款計1998萬8604元。且監造單
    位於審查後亦於95年9月11日以集顧字第095009007號 (參起
    訴狀、證據十二) 將原告之結算報告書及施工記錄影片光碟
    送交被告。
  8.查本件監造單位連續多次送交工程結算書予被告，但被告卻
    隻字未提更竄改和自竄改監工日報表，故懇請鈞院函查上開
    資料以及證人陳訓國以證明被告竄改監工日報表，更證明原
    告於本件請求之結算資料確實與監造單位集美公司於95年 9
    月11日、以發文字號集顧字第 095009007號函檢送台南縣政
    府之結算報告書相符。
  (三)原告確實已施作施工圍籬1100m。
  1.被告辯稱95.3.7當日經監造判定僅完成14lm，未完成全場施
    作，惟於95.3.7日監造單位如何判定僅完成141m，當日監造
    單位如何判斷？是否有仗量之佐證資料如照片或攝影等？本
    件原告圍籬之施作有原告提出「台南縣政府營繕工程（終止
    契約）估驗表檢附附件一照片24張可證；又臨時圍籬施作原
    告係發包給訴外人進龍環保機械有限公司完成施作，所完成
    數量 1100m可傳喚第三人進龍環保機械有限公司之經理吳世
    玉出庭作證，又臨時圍籬於95.4.7日前被竊，原告也同一時
    間報警處理。
  2.原告業已完成臨時圍阻設施及排水。
  3.原告業已依約完成初沈池、接觸曝氣池、終沈池、污泥曬乾
    床之施作、整地、放樣、原有道路改道費用（35CM瀝青混凝
    土鋪面）、第一、二、三道人工濕地（ F.W.S系統）之「整
    地」。
  4.原告業已依約完成復原工程中：「取水排水工程」、「初沈
    池」「接觸曝氣池」、「終沈池」、「污泥曬乾床」、「整
    地」、「原有道路改道費用」（35CM瀝青混凝土鋪面）、第
    一、二、三道人工濕地（ F.W.S系統）之「回填、夯實、廢
    土場內搬運」、探測垃圾層之「挖方、廢土場內搬運」。
  5.原告於系爭工程以及復原工程中所有工項之整地、開挖、搬
    回填及夯實等作業均發包委託宜鴻營造有限公司承作。
  6.被告於96年8月8日提出答辯二狀檢附之被證18被證20之照片
    若干，惟上開照片之拍攝未經原告參與，故原告否認為現場
    之照片。
  (四)復原工程部分之計價應以工程合約既有相關單價依實作數量
    結算：
  1.查被告於96年8月 8日民事答辯 (二)狀辯稱復原工程部分非
    契約工程單價，應以「其它單位類似工程相同施工項目之單
    價」進行計價云云。惟查兩造於95年5月 5日之會議結論第3
    點記載：『工程場地之復原，原則同意由承包商依工程契約
    既有相關單價施作，依實做數量併入結算，並請於95年 6月
    30日以前完成場地復原」等語，足徵復原工程部分之計價，
    兩造合意以工程合約既有相關單價依實作數量結算，而非以
    「其它單位類似工程相同施工項目之單價」進行計價。
  (1)查復原工程不屬原契約發包事項，故原告原本並無任何義務
    幫被告完成復原工程，只因被告於95年5月5日協調會議同意
    復原工程之工項比照原契約工項之單價計算，原告始同意承
    作復原工程，然今被告竟否認原告復原工程未達契約標準，
    不予計價云云，顯然可知被告當初有詐騙廠商施作之意圖，
    嚴重侵害原告之信賴利益，今原告仍堅持復原工程即使未達
    原契約之規範程度，依上開協議結論仍得比照契約工項之單
    價辦理。
  (2)退步言之，鈞院認為有委託土木技師工會鑑定「復原工程夯
    實程度」之實際上施作價格之必要性，原告主張夯實之密度
    應以集美公司委託億豐工程技術顧問公司所進行之測試結果
    為準，因原告日前雖委託桂田公司進行檢測，但因該檢驗結
    果是原告月面取樣，未會同監造單位到場，採樣過程顯有疑
    慮，更不符合被告縣府內部驗收之程序，故應以集美公司之
    測試結果為準。再者，原告主張壓實密度應以億豐公司檢測
    結果取平約值即 (88、84、86)之平均值為84.33送鑑定。
  2.施工圍籬施工時間約95年1、2月份，且實際施作圍籬長度係
    1100M：
    查被告提出被證18之照片主張施工圍籬於95年3月7日以後才
    施作，且實際施作長度為141M云云，惟查被證18之照片是否
    為95年3月7日所拍攝不無疑問；又本件圍籬之施作有原告提
    出「台南縣政府營繕工程（終止契約）估驗表」檢附附件一
    照片一24張可證；況且臨時圍籬施作，原告係於95年初發包
    給訴外人進龍環保機械有限公司完成施作，所完成數量1100
    m ，此有工程合約書、原告付款支票、進龍公司開立之發票
    可稽。臨時圍籬於95. 4.26日被竊，原告也同一時間報警處
    理，此有台南縣警察局報案三聯單、調查筆錄一份可證。
  3.原告在「施工臨時圍組設備及排水」工程施工前未向河川主
    管機關聲請並不爭執。
  (五)取水／排水工程之「施工臨時圍阻設施及排水」部分：
  1.查被告原告確實未依契約約定向主管機關申請取得構造物許
    可，惟是否事先取得構造許可，乃係行政作業程序之規範，
    並不影響原告實際已施作之部分工程；再者，本件工程乃提
    前由兩造合意終止，並未屆期申報完工後由被告驗收，故本
    件工程請領工程款並不適用兩造契約有關驗收之規定，因此
    兩造於95年5月5日協調會議排除原契約驗收審查之規定，僅
    以「已施作部分，依實作之數量辦理結算」，故原告實作多
    少，即可領多少，即使本件未依契約約定向主管機關申請備
    查，但不影響原告已施作之事實，因此，原告依上開「依實
    作之數量辦理結算」之合意，仍得向被告主張該部分之全部
    工程款。
  2.無設置鋼板樁及壩體週界100米地形實測：
    原告確實有設置鋼板樁及壩體週界 100米地形實測，此部分
    可傳喚集美公司現場工地主任張志昇。
  (六)有關「初沉池」在95 年2月22日至28日施工日報表上之所以
    未記載施作「回填及夯實」項目，乃係該部分記載於「復原
    工程」中，故「初沉池」確實寫仍有施作「回填夯實」工項
    ；查初沈池之開挖過程自然要把土壤挖出，使之形成中空之
    凹槽體，以方便蓄水，但為何開挖後還要回填及夯實土壤？
    此涉及初沈池之結構體問題，按初沈池雖經開挖槽體，但槽
    體完成後仍有部分土壤必須回填及夯實，但因本件工程提前
    終止，必須回復原狀，因此原告將所有已開挖之土壤全部回
    填於初沈池內，原告於回復原狀階段所回填土壤之範圍，除
    包括原開挖槽體之土壤外，更包含圖說中斜線部分之土壤（
    見卷四，第42頁），因此「初沉池」在95年 2月22日至28日
    施工日報表雖未記載施作「回填及夯實」項目，但該部分係
    記載於「復原工程」中，係原告於復原工程中完成，此亦有
    原告在復原工程中回填土壤並夯實後，委託桂田技術顧問有
    限公司所做之工地土壤密度測試報告、測試光碟、及測試照
    片（參96年7月5日所提台南縣政府營繕工程終止契約估驗表
    附件十）可查；另接觸曝氣池、終況池、污泥曬乾床之「回
    填夯實」工項亦有上開相同之問題。
  (七)有關雜項工程之「750L不鏽鋼水塔」照片係96年7月5日提出
    估驗表之附件一第二頁的上方照片。另被告辯稱：上開照片
    所顯示的水塔是臨時設施的水塔，是他們的工人所使用的，
    並不是契約要求施作的水塔云云，顯有誤會。查工人所用的
    臨時設施水塔是上開照片中不鏽鋼水塔旁邊的「橘色塑膠水
    塔」，而非不鏽鋼水塔。
  (八)有關「原有道路改道費用（35CM瀝青混凝土含級配夯實）」
    原告承認該部分僅有級配，而無瀝青混凝土，但原告主張所
    完成之數量為1550米，而非被告結算之 220米，惟價目表記
    載單價為376.68元，被告卻以單價181.75元計價，顯然於法
    無據，不知其計價之依據何來，此部分懇請鈞院委託專業鑑
    定機關鑑定單價之計算。
  (九)有關其他配合作業費之「環境管理維護費」、「勞工安全衛
    生費」、「工程品質管理費」、「包商利潤及管理費」、「
    營業稅」：
  1.因本工程提前終止，故「環境管理維護費」、「勞工安全衛
    生費」、「工程品質管理費」，係依照原告於契約終止前已
    施作部分之價金除以總工程施作價金之比例計算，即依原告
    之結算數量在契約終止前已施作部分（截流及處理單元工程
    施工費369萬5405元＋人工濕地 193萬9778元＝563萬5183元
    ）除以總工程預定施作價金（截流及處理單元工程施工費34
    35萬1706元＋人工濕地1239萬1315元＝4674萬3021元）之比
    例，為 0.121，故「環境管理維護費」、「勞工安全衛生費
    」、「工程品質管理費」以原契約價金除以固定比例 0.121
    ，計算而出。被告對於原告上開計算方式並不爭執，但因兩
    造對於已施作部分及比例有爭執，始有不同之數據。
  2.包商利潤及管理費亦以「契約終止前已施作部分 563萬5183
    元＋契約終止前已施作部分之其他配合作業費（即上開環境
    管理維護費、勞工安全衛生費、工程品質管理費之總和）」
    除以「總工程預定施作價金4674萬3021元＋契約預定之其他
    配合作業費」之比例，計算出比例為0.106。
  (十)爭點整理：
  1.不爭執事項
  (1)原告於94年11月26日承攬被告「深坑仔溪水質淨化場（第一
    期）興建工程」，工程總價5940萬元，採總價結算，履約期
    間為390個日曆天。
  (2)系爭工程於94年12月 3日申報開工，並因系爭工程地底下遭
    廢棄物污染，經被告以府工道字第0950046676號函通知原告
    自95年3月8日起停工。
  (3)兩造於95年5月 5日協調會議上達成三點結論：「1、本案工
    程機關與廠商同意辦理終止契約。 2、本工程已施作部分，
    依實作數量辦理結算，另請求損失補償部分，請檢附相關憑
    證及資料，詳實提報，經監造單位審查後，送府憑辦。 3、
    工程場地之復原，原則同意由承包商依工程契約既有相關單
    價施作，依實作數量併入結算，並請於95年 6月30日以前完
    成場地復原」。
  (4)原告於95年5月25日進行復原工程，並至95年6月23完成復原
    工程。
  (5)訴外人集美公司於95年7月10日以集顧字第095007010號函檢
    送終止契約工程結算書一式三份予被告，被告於95年 7月14
    日以府工道字第0950186152號函檢還該結算書，並於說明欄
    二記載應修正原則。
  (6)訴外人集美公司再於95年8月22日以集顧字第095008017號函
    檢送終止契約工程結算書一式三份予被告，被告於95年8月3
    0 日以府工道字第0950186152號函檢還該結算書，並於說明
    欄二記載應修正原則。
  (7)兩造及監造單位於95年9月8日召開協調會議，會議內容：
    由於原有道路改道費用（35cm瀝青混凝土鋪面，含級配夯
    實）於單價分析中並無提列，且施工廠商並無施作，援引被
    告相關單位之施工預算單價依比例計列扣除。
    垃圾層開挖申請計價部份，監造單位應和除夯實計價。
    有關場區植栽部分，廠商同意主動放棄申請植栽部分之計
    價。
    環保署於民國95年9月1日之專案會議中裁示，本工程相關
    設備若無經過報請本府廠驗或抽驗者，一律不予計價。
  (8)訴外人集美公司總經理陳訓國於95年9月11日以電子郵件jam
    i0001@ms23.hinet.net寄金額2028萬9982元之工程結算書予
    原告，並於當日以集顧字第095009007號函檢送上開金額202
    8萬9982元之結算書及施工紀錄影本光碟一式三份予被告。
  (9)被告於95年9月13日以府水道字第0950197078號函檢送95年9
    月8日工程會議記錄予原告及監造單位。
  (10)集美工程顧問股份有限公司於95年9月22日補送金額488萬17
    84元之監工日報表予被告。
 （11）被告於95年10月25日以府水道字第 0950228596號函予原
       告及監造單位，記載系爭工程結算事項，依監造單位確
       實核算後總估驗金額為488萬1784元。
 （12）集美工程顧問股份有限公司於95年 9月29日以集顧字第
       095009022號文檢送金額488萬1784元工程結算明細表及
       各份乙式三份予被告。
  2.爭執事項：
    原告於起訴狀證據十一、金額為1998萬8604元之「終止契約
    估驗表」上，除施作監造單位於95年9月22日檢送金額488萬
    1784元之監工日報表上所載事項外，其他金額為1510萬6820
    元之工項有無施作。
  3.爭執事項之主張：
  (1)原契約工程：
    原有道路改道費用（35CM瀝青混凝土含級配夯實）：
    本工項契約單價為29萬7600元（每平方公尺單價1921550
    平方公尺），因本工項原告同意被告之要求，扣除瀝青混凝
    土後以每平方公尺 181.5元計價，故原告主張之金額為28萬
    1325元(181.51550)，但被告卻主張原告僅施作220平方公
    尺，僅可請求3萬9930元 (每平方公尺 181.5元220平方公
    尺)， 因而兩造結算差異24萬1395元，原告乃提出說明及舉
    證如下：
    (甲)本工項契約單價為每平方公尺 192元，而被告扣除瀝青混
    凝土後以每平方公尺 181.5元計價，原告無意見，但對於施
    作之面積則有爭執。
    (乙)證人李乾義於鈞院98.7.7日證稱：「（級配鋪設面積？）
    三、四米寬的道路約鋪設三、四百米長」等語，足徵鋪設之
    面積並非被告主張之 220平方米，而是與原告主張之1550平
    方米相符。
    (丙)基於原告所提供「終止契約估驗表」附件八照片可證明新
    設道路長390公尺、寬4公尺，共計鋪設面積為1560平方米。
  (2)假設工程：兩造結算差異92萬7102.59元
    公共設施遷移：
    (甲)查該工項之金額為21萬6183元，本工項所遷移之公共設施
    ，契約並未明訂遷移之範圍，因此決定遷移公共設施範圍多
    寡，並非漫無目的地將所有工地旁邊之公共設施都全部遷移
    ，解釋上應限縮對於本件工程之施工有妨礙者，始有遷移之
    必要。若有鄰近一百支電線桿妨礙本工程之施作，則原告有
    義務必須要遷移一百支電線桿，但若僅有一支電線桿妨礙本
    工程，則原告之義務僅須負責遷移該電線桿即可。
    (乙)今查原告提供「終止契約估驗表」附件一之公共設施前移
    照片以及「深坑仔溪淨化場施工照片第45頁場區臨時用電裝
    置，可知系爭場區沿路雖有電線桿若干，但該電線桿係沿著
    進入場區○道路旁邊而設，並不會影響通行，無遷移之必要
    性，惟原告為使場區內有電可以供應，乃將場外一支電線桿
    及線路遷到場區之內，以供場區工務所臨時用電使用，此參
    「深坑仔溪淨化場施工照片」第45頁場區臨時用電裝置，可
    知原告確實有遷移電線桿及供電線路至場區內，否則場區內
    （包括臨時工務所）之供電設備從何而來？
    (丙)今被告辯稱原告未遷移所有電線桿云云，請問被告究竟依
    契約約定系爭工程要遷移多少支電線桿？遷移之範圍多大？
    恐怕被告仍無法回答。故原告為場區內臨時供電所需將廠外
    一支電桿及所有線路遷移至廠區內部，顯然已完成該工項。
    施工圍籬(甲)證人吳世玉於鈞院97.4.2日言詞辯論筆錄證稱
    確實有施作1100公尺。
    (乙)原告所提供「終止契約估驗表」附件一照片可證明有施作
      事實。
    (丙)按「當事人主張之事實，經他造於準備書狀內或言詞辯論
      時或在受命法官、受託法官前自認者，無庸舉證。」，民
      事訴訟法279條第1項訂有明文。今查被告向鈞院所提結算
      差異明細表第1頁以下業已自認：「95. 3.7當日經監造單
      位判定僅完成 141公尺，未完成全場施作」等語，至少業
      已認定原告有施作 141公尺以上，但被告於民事答辯六狀
      主張刪除該部分之工項為 0，顯然有違自認之法則及被告
      自行提出監工日報表之規定。
    施工臨時圍阻設施及排水：兩造結算差異4萬6449元。
      查本工項契約金額是11萬61212元，原告主張已施作完成
      全部，但被告主張原告僅完成6成，故以6 成之比例計算
      原告工程款為6萬9673元，兩者差4萬6449元，原告提出舉
      證說明如下:
    (甲)查原告雖未依契約約定向主管機關申請取得構造物許可，
      惟是否事先取得構造許可，乃係行政作業程序之規範，並
      不影響原告實際已施作之部分工程；再者，本件工程乃提
      前由兩造合意終止，並未屆期申報完工後由被告驗收，故
      本件工程之請領工程款並不適用兩造契約有關驗收之規定
      ，因此兩造於95年5月5日協調會議達成結論，合意就本工
      程「已施作部分，依實做數量辦理結算」，換言之，上開
      95.5.5日協調會議排除原契約驗收審查之規定，僅以「已
      施作部分，依實做數量辦理結算，故原告實作多少，即可
      領多少，即使本件未依行政作業程序向主管機關申請備查
      ，但卻不影響本件原告已施作之事實，因此原告依上開「
      依實做數量辦理結算」之合意，仍得向被告主張該部分之
      全部工程款。
    (乙)設置鋼板樁及壩體週界一百米地形實測：
      本件原告確實有設置鋼板樁，此有證人李乾義於鈞院98.7
      .7日證稱：『用鐵板把水檔起來避免照片內堤防的土壤流
      失，照片看不到鐵板』等語可供參考。退步言之，若鈞院
      仍認為原告未施作設置鋼板樁及壩體週界一百米地形實測
      ，則被告關於此工項僅以六成計價顯不合理，該工項有施
      作部分之計價應委託土木技師工會進行鑑價。
    初沈池、接觸曝氣池、終沉池、污泥曬乾床：四池工程款
      差異合計134萬2480元。
      查「初沈池」契約價金以施作「挖方」、「回填及夯實」
      、「廢土廠內搬運」三工項之合計為30萬9064元；「接觸
      曝氣池」契約價金以施作「挖方」、「回填及夯實」、「
      廢土廠內搬運」三工項合計為16萬8644元；「終沉池」契
      約價金以施作「挖方」、「回填及夯實」、「廢土廠內搬
      運」三工項合計為28萬5027元；「污泥曬乾床」契約價金
      以施作「挖方」、「回填及夯實」、「廢土廠內搬運」三
      」工項合計為57萬9745元。對於上開工項，被告完全不予
      計價，其理由無非以：原告所提出上開「初沈池、接觸曝
      氣池、終況池、污泥曬乾床」 4池之照片無法判別開挖之
      尺寸，不符施工規範第1321章之規定，其深度與原設計不
      同，故不予計價云云，惟查：
    (甲)證人李乾義於鈞院98.7.7日證稱上開四池皆有施作。
    (乙)被告向鈞院所提結算差異明細表第 2頁以下業已自認上開
      四池皆有施作，此參上開明細表第 2頁以下記載：「設計
      之初沈池（或接觸曝氣池、終沉池、污泥曬乾床亦相同記
      載）尺寸為深度5.25公尺，寬度20.0公尺，長度13.2公尺
      ；廠商所提之照片，未依契約施工規範第 01321章規定，
      完成施工前中後照片，除無法判別尺吋外，深度亦跟原設
      計不同」等語，足徵被告業已自認原告施作之事實。
    (丙)基於原告所提供予監造單位之復原前拍攝DV影帶以及原告
      所提供「終止契約估驗表」、「深坑仔溪淨化場施工照片
      中上開四池開挖前後之照片，可證明上開四池確實有施作
      。
    (丁)本件工程乃提前由兩造合意終止，並未屆期申報完工後由
      被告驗收，故本件工程之請領工程款並不適用兩造契約有
      關驗收之規定，因此兩造於95年5月5日協調會議達成結論
      ，合意就本工程「已施作部分，依實作數量辦理結算」，
      換言之，即使本件依完工照片所示無法判別池體之尺寸，
      但卻不影響本件原告已施作之事實，因此原告依上開「依
      實做數量辦理結算」之合意，仍得向被告主張該部分之全
      部工程款。
    整地及放樣：「整地」結算差異18萬3683元；「放樣」結
      算差異25萬757元。
      查「整地」工項契約價金為31萬3571元（單價每平方公尺
      54.12 5794平方公尺），原告主張已施作完成5794平方
      公尺，但被告主張原告僅施作2400平方公尺，核算12萬98
      88元，兩者差異18萬3683元；查「放樣」工項契約價金為
      29萬2093元（單價每平方公尺50.415794平方公尺），
      原告主張已施作完成5794平方公尺，但被告主張原告僅施
      作820平方公尺，核算4萬1336元，兩者差異25萬757元。
    (甲)查原告請求5794平方米，但被告向鈞院所提結算差異明細
      表第 7頁以下業已自認：「根據監工日報表記錄，至停工
      止，完成部分整地2400平方米」等語，故兩造僅就其餘33
      94平方米有爭執。惟被告另於民事答辯六狀要求刪除該部
      分2400平方米顯然有違自認及被告自行提出監工日報表之
      規定。
    (乙)證人李乾義於鈞院98.7.7證稱伊有進行整地工程。
    (丙)基於原告所提供予監造單位之復原前拍攝DV影帶以及原告
      所提供「終止契約估驗表」、「深坑仔溪淨化場施工照片
      」中有關整地前後之照片以及測量釘樁之照片確實可證明
      有施作情形。
    水塔：兩造結算差異2萬2241元
      有關雜項工程之「750L不鏽鋼水塔」照片係96年7月5日提
      出估驗表之附件一第二頁的上方照片。另被告辯稱：上開
      照片所顯示的水塔是臨時設施的水塔，是他們的工人所使
      用的，並不是契約要求施作的水塔云云，顯有誤會。查工
      人所用的臨時設施水塔是上開照片中不鏽鋼水塔旁邊的「
      橘色塑膠水塔」，而非不鏽鋼水塔。
    第一、二、三道人工濕地：兩造結算差異120萬1265元。
      主要之差異是原告主張第一、二、三道人工濕地有施作「
      整地」、「放樣」，但被告認為原告僅施作「放樣」，未
      有「整地」，故把整地刪除，乃致上開金額之差異，故原
      告提出舉證說明如下：
    (甲)集美公司現場工地主任即證人張志昇、被告前案承辦人員
      林政德、宜鴻公司開挖人員李乾義於鈞院證稱：三個人工
      濕地都有整地、開挖等語，足證確實有施作，
    (乙)查被告於民事答辯六狀辯稱第一、二、三道人工濕地之後
      續仍應設置加勁格網、下方埋竹節鋼筋，而原告卻未完成
      該後續工程云云。惟查人工濕地確實有好幾個工項，此參
      契約單價分析表中人工濕地分有l、「機械開挖」2、「整
      地」3、「加勁防水毯」4、「加勁椰纖毯」5、「填土」6
      、「水中植物」 7、「工具耗損及零星工料」等諸多工項
      ，而原告確實僅施作開挖及整地，但是原告於本件也僅請
      求開挖及整地之施工費用，被告辯稱之加勁材料、竹節鋼
      筋（竹節鋼筋依單價分析表第45頁記載係分配在加勁防水
      毯之工項）等工項之工程款並未在本次請求之範圍。另設
      計圖之坡度、角度等必須配合加勁材料之鋪設而製作，不
      屬於開挖、整地之範圍。
    有關其他配合作業費之「環境管理維護費」、「勞工安全
      衛生費」、「工程品質管理費」、「包商利潤及管理費」
      、「營業稅」
    (甲)因本工程提前終止，故「環境管理維護費」、「勞工安全
      衛生費」、「工程品質管理費」係依照原告於契約終止前
      已施作部分之價金除以總工程施作價金之比例計算，即依
      原告之結算數量在契約終止前已施作部分（截流及處理單
      元工程施工費369萬5405元＋人工濕地193萬9778元 ＝563
      萬5183元）除以總工程預定施作價金（截流及處理單元工
      程施工費3435萬1706元＋人工濕地1239萬1315元＝4674萬
      3021元)之比例，為0.121，故「環境管理維護費」、「勞
      工安全衛生費」、「工程品質管理費」以原契約價金除以
      固定比例 0.121，計算出來；被告對於原告上開計算方式
      並不爭執，但因兩造對於已施作部分及比例有爭執，始有
      不同之數據。
    (乙)包商利潤及管理費亦以「契約終止前已施作部分563萬518
      3元＋契約終止前已施作部分之其他配合作業費（即上開環
      境管理維護費、勞工安全衛生費、工程品質管理費之總和
      ）」除以「總工程預定施作價金4674萬3021元＋契約預定
      之其他配合作業費」之比例，計算出比例為0.106。
  (3)復原工程：
    取水排水工程：兩造結算差異2萬4044元。
      本工項可分為「挖方」、「回填及夯實」、「廢土搬運」
      三項，被告對於上開工項之施作數量178.2立方公尺沒意
      見，但對於「回填及夯實」一目中（原契約價金為每立方
      公尺329.17178.2立方公尺＝3萬1172元），認為回復原
      狀之工程僅有施作「回填」之必要，而無施作「夯實」之
      必要，故對於「回填」工項私自以每立方公尺40元計價，
      逕以40元178.2立方公尺＝7128元結算，故該工項兩造
      差異2萬4044元，原告對此提出舉證極說明如下：
    (甲)兩造對於「挖方」數量178.2立方公尺及計價並無爭議，
      但「回填」及「廢土搬運」之數量，原告主張更正為178.
      2立方公尺，因「挖方」之數量既然為178.2立方公尺，則
     「回填」及「廢土搬運」之數量自然也會是178.2立方公尺
      ，之前原告「回填」記載94.7立方公尺、廢土搬運記載
      83.5立方公尺應屬誤載；況且數量部分若依被告之主張，
      凡一切都以監造單位之95.9.22日之監工報表為主，則數
      量應為178.2立方公尺，非原告日前主張之94.7或83.5立
      方公尺，故原告此部分要求追加請求數量為178.2立方公
      尺。
    (乙)既然是復原工程，顧名思義即是將土壤之密度回復到開挖
      施工前之狀態，自然分須要將土壤夯實到開挖前之密度，
      否則僅是將土壤回填未予夯實，則遭受颱風或大雨來襲，
      將會造成嚴重土壤流失 (尤其系爭工程地處河邊隨時會被
      大雨沖蝕土壤)，甚至在回填夯實時，監造單位之主任張
      志昇仍在現場監督夯實工程，因此夯實乃是復原工程分要
      程序。
    (丙)惟因現場之土層全為河邊沖積扇，屬於粉沙土層，且下層
      全為垃圾層，甚至夯實之面積等同開挖之土方，而非如同
      契約施工規範23章中夯實之面積僅是凹槽部分之回填土壤
      ，故夯實之密度豈能比照該規範之密度？況且若依被告之
      主張夯實部分不予計價，則為何集美公司要在復原工程施
      作後，另行委託億豐工程技術顧問公司所進行夯實密度之
      測試？足徵當時監造單位亦認定夯實係復原工程所必須，
      只不過是被告嗣復違反誠信原則，要求將此部分剔除。此
      參證人張志昇於鈞院98.6.5日證稱：「 (法官問：系爭工
      程原約定夯實之必要性為何？復原工程有無施作夯實之必
      要？）讓土壤的壓密度高一點，在下雨時才不容易流失」
      等語，足徵復原工程有夯實必要性。
      另查，復原工程不屬原契約發包事項，故原告原本並無任
      何義務幫被告完成復原工程，只因被告於95.5.5日協調會
      議同意復原工程之工項比照原契約工項之單價計算，因此
      原告始同意承作復原工程。故計價之部分，即使夯實後密
      度未達契約之標準，但仍應比照契約「回填夯實」之契約
      單價每立方公尺329.17計價。
    初沈池、接觸曝氣池、終況池、污泥曬乾床：被告認為上
      開四池未施作，故無回復原狀之必要，因而不予計價，然
      原告依其前述確實有施作，自有回復原狀之必要性，故提
      出舉證說明如下：
    (甲)查原告所提供「深坑仔溪淨化場施工照片」中倒數第9、
      10頁有上開四池復原前及復原後之狀態之照片。
    (乙)此部分皆有施作，但被告否認原告有施作，惟假若原告確
      實有施作，則挖方、回填、搬運之數量應無問題，僅產生
      「夯實」之問題，亦即上開四池之復原工程有無「夯實」
      之必要以及「復原夯實」之單價是否比照契約：施工之單
      價，此部份之說明請參考上開「取水排水工程」3部分之
      說明。
    第一、二、三道人工濕地
    (甲)兩造對於「開挖」、「回填」數量4744立方公尺不爭執，
      但對於「廢土場內搬運」之數量則有爭執，原告主張搬運
      數量為9488立方公尺，為被告主張4744立方公尺之一倍，
      原告之所以將搬運數量計算2次之原因，一次4744立方公
      尺是復原搬運數量，但另一次4744立方公尺則為施工期間
      之開挖廢土搬運，但該開挖後廢土搬運於主契約內漏未填
      寫，被告亦未辦理追加該部分之工程予原告，故原告於復
      原工程一併請求。
    (乙)本件工程乃提前由兩造合意終止，並未屆期申報完工後由
      被告驗收，故本件工程之請領工程款並不適用兩造契約有
      關驗收之統定，因此兩造於95年5月5日協調會議達成結論
      ，合意就本工程「已施作部分，依實作數量辦理結算」，
      故開挖後廢土搬運雖於主契約內漏未填寫，且被告亦未辦
      理追加該部分之工程予原告，但兩造依上開會議結論「工
      程施作部分依實作實算」之原則，原告既然有施作該部工
      程，自得請領該部份之工程款。
    (丙)回填仍會產生「夯實」之問題，亦即上開3道人工濕地之
      復原工程有無「夯實」之必要以及「復原夯實」之單價是
      否比照契約」施工之單價，此部份之說明請參考上開「取
      水排水工程3部分之說明。
    探測垃圾層
    (甲)原告「挖方」、「搬運」之數量之所以計算為5584立方米
      ，為被告主張2792.4立方米2倍之原因，乃係原告有將開
      挖時有將土壤搬運至廢土區置放，回填時有從廢土區開挖
      原來置放之2792.4立方米土壤回填，因此開挖2次，搬運2
      次，總共為5584.4立方米。
    (乙)探測垃圾層雖採取十字開挖，但實際開挖範圍並非僅是「
      十」字，亦即開挖範圍並非僅是由南到北一道，由東到西
      一道，總共兩道，而是現場之開挖範圍係佈滿了整個工地
      ，由東至西每幾公尺就開挖一道，由南至北每幾公尺就開
      挖一道，總共開挖之土壤為2792.4立方米，今被告辯稱探
      測垃圾層無須將開挖之土壤搬運至廢土區云云，惟現場探
      測範圍既然佈滿整個工地，每幾公尺就開挖一道，若原告
      開挖後不把土壞運至廢土區，而是推置在旁邊，試問其他
      部分因堆置土壤如何開挖？怪手如何通行？故探測工程確
      實有搬運之必要性。
    (丙)查原告所提供「深坑仔溪淨化場施工照片」中倒數第1至6
      頁以及「深坑仔溪淨化場（復原）施工照片」有垃圾層開
      挖回填及廢土搬運之照片，皆可以證明開挖後原告有將土
      壤搬至廢土區，且回填時，也有將土壤至廢土區搬回開挖
      區回填。
  (十一)證據能力取捨
  1.林政德、陳訓國、張志昇於鈞院作偽證，三人之證詞無證據
    能力：
  (1)查本件因可歸責於被告之事由，於本件工程發包前未盡地質
    履勘之義務仍貿然發包，致原告承作系爭工程數月後，竟發
    現系爭工程之實際位置原為廢棄物之掩埋場，系爭工程地表
    下掩埋上萬噸之工業廢棄物而無法施工，故被告之專案承辦
    人員為逃避行政疏失（若賠償予廠商確實施作之工程款將近
    兩千萬，該筆鉅額之損失由縣府吸收，將造成縣議會之砲轟
    ，主管機關難辭其咎），並於95年 7月看到監造單位轉呈之
    結算書後，嚇一大跳，乃叫工地主任張志昇去訓話，恐嚇張
    志昇必須對該工程款背書並表示願意負責，否則將移送法辦
    等語，張志昇遭受龐大之壓力下，忽然於95年 7月份去職。
    集美公司總經理陳訓國仍秉持職權，以張志昇於施工期間
    以及復原期間所提送公司內部之監工日報表，分別於95年 7
    月10日、95年8月22日、95年9月11日分別製作約二千萬元上
    下之結算書予被告·被告見狀後，火冒三丈，乃另行私下恐
    嚇陳訓國，同時更以公文之形式恐嚇陳訓國，此參被告當時
    之承辦人員林政德於95年9月8日以文號府水道字第09501937
    49號函說明三記載（附件二）：「依說明一之主席裁示，請
    貴公司確實依施工現場狀況及本府民國95年 8月30日府水道
    字第0950186152號函之說明項重新辦理查核，若第 3次檢送
    之結算書再經本府審核後，確定查核不實，本府除將依契約
    規定逕行從嚴辦理結算作業外，將一併追究貴公司之相關責
    任。」等語恐嚇集美公司陳訓國，足徵其詳。
    嗣後陳訓國在林政德之威嚇及保證絕無問題下，夥同離職
    之張志昇與林政德達成共識，由張志昇另行製作，並於95年
    9月22日提送一份偽造、金額僅488萬1784元監工日報表予被
    告收執。
  (2)故本案林政德、陳訓國、張志昇企圖以竄改監工日報表之方
    式壓榨原告施作之辛勞，其證詞完全不可採信，例如上開三
    人均不約而同表示：在95年 9月11日以前在集美公司以及被
    告縣府內部有一份金額約二千萬元之監工日報表，故集美公
    司在95年 9月11日以前均依照該份監工日報表提送工程結算
    書，但在95年 9月中旬，陳訓國、張志昇到縣府後，才發現
    該監工日報表係偽造，印鑑是工地主任張志昇的印鑑，但簽
    名卻不是張志昇之簽名，因此張志昇乃憑其記憶重新製作一
    份新額僅 488萬1784元監工日報表予被告等語云云。查若非
    工地主任張志昇於施工期間同時將金額二千萬元之監工日報
    表一份提送被告縣府，另一份提送集美總公司，否則為何在
    集美公司及台南縣政府內部會恰巧出現金額為二千萬之監工
    日報表？而陳訓國及林政德對於為何會出現該份監工日報表
    卻表示不知道等語，試問這種話有誰會相信？假若該份監工
    日報表不是張志昇所製作，則為何該二份監工日報表上會有
    張志昇工地主任之印章？為證明該二千萬元之監工日報表係
    張志昇製作，懇請鈞院命被告提出該份金額二千萬元之監工
    日報表，並移送鑑定機關鑑定該筆跡是否為張志昇之親筆簽
    名。
  (3)再者，陳訓國於鈞院復證稱：「施工單位的結算書是附有施
    工日報表一起檢送的，而我們就是核對該施工日報表及結算
    書以及我們手上的監工日報表。原告公司一開始所提送之結
    算書及施工日報表，其施工數量與我們原先持有的監工日報
    數量之接近的。」等語，足徵原告之施工日報表與2000多萬
    元之監工日報表金額差不多，因此上開 2千多萬元之監工日
    報乃是張志昇依據現況而製作，並非偽造，否則為何會與原
    告之施工日報表記載完全相同。
  (4)復查被告於96. 8.17日民事答辯二狀第一頁第11行以下記載
    ：「(二)集美工程顧問公司分二次檢送監工日報表與被告。
    1、第一次為95年7月10日檢送95年5月25日至95年6月23日監
    工日報表（被證十六）。 2、事後被告承辦人員林政德發現
    監工日報表不完全，故電話通知集美公司補送完整的監工日
    報表，故集美公司於95年 9月22日補送完整之監工日報表」
    等語云云，顯然更與上開三人於鈞院證詞抵觸矛盾：
    證人張志昇於鈞院證稱：二月底我送監工日報表到縣府收
      發室，有掛文號資料等語，此顯與被告上開主張兩個監工
      日報表移送時點不符。
    證人陳訓國、張志昇一致證稱：係在95年 9月中旬發現縣
      府2千多萬元監工日報表係偽造，才另於95年9月22日另行
      出監工日報表等語，此又與被告上開主張：係集美公司提
      送資料不完全，才命其於95年 9月22日再提出監工日報表
      云云，互相抵觸；故本案不知是證人陳訓國、張志昇作偽
      證，還是被告之主張虛偽？
  2.被告提出95年 9月22日之監工日報表係嗣後竄改，無證據能
    力
  (1)查監工日報表基於前述，惟上開三人共同竄改，無證據能力
    。
  (2)且基於陳訓國於鈞院證稱: 「（原告訴訟代理人問：你們 9
    月22日所提送之監工日報表是完全根據張志昇的口述，而沒
    有其他資料佐證？）是。」等語，足徵95. 9.22日監工日報
    表之製作完全沒有任何依據，完全憑張志昇在95年 9月22日
    回想半年前（即94年12月3日至95年3月 8日）原告之施作情
    況，試問依一般經驗法則，一般人如何對半年前的東西能鉅
    細靡遺地講述每天到底作多少，挖了多少米？該份監工日報
    表之可信度為何？不無疑問？若該份監工日報表確實基於張
    志昇之記憶，則該記載之內容是否符合現況？故無法作為佐
    證原告施工之依據。
  (3)又假若該監工日報表係基於張志昇之記憶製作，則張志昇的
    記憶能力未免也太過驚人，諸如95. 9 22日之監工日報表上
    記載 488萬1784元之工項，竟然與原告之施工日誌部分工項
    記載之數目完全吻合，例如取水＼排水工程之「挖方」該監
    工日報表記載 178.2立方米，與原告主張之施工日誌上記載
    完全相同；又如同樣取水＼排水工程之「棄土」該監工日報
    表記載83.5立方米，更與原告主張之施工日誌上記載完全相
    同。顯然95. 9.22日之監工日報表並非單憑張志昇模糊之記
    憶而製作，而是張志昇參考原存縣府及集美公司內部2000多
    萬元監工日報表，截取一小部分之工項，金額總計488萬178
    4元。
  (4)被告之承辦人員林政德唯恐本案東窗事發，乃偽造縣政府現
    存之證據蒙蔽鈞院，此舉業已觸犯偽證及偽造公文書罪責，
    其情形如下：
  被告之承辦人員林政德於96. 3.16日提出民事答辯狀被證十
    二「95.9.11日結算報告書」上記載之金額為488萬1784元，
    惟陳訓國於鈞院證稱: 伊於95年 9月11日提送之結算書金額
    為2000多萬元，故被證十二「95. 9.11日結算報告書」之金
    額實際上應該是新台幣2000萬元，但被告之訴訟代理人林政
    德怕提出真實版本後，不利本案之訴訟，因此自行偽造金額
    為 488萬1784元之工程結算書，此部分觸犯偽造文書及訴訟
    詐欺罪。
    被告於96.8.17民事答辯二狀第一頁第11行以下記載：「(
    二)集美工程顧問公司分二次檢送監工日報表與被告。l、第
    一次為95年 7月10日檢送95年5月25日至95年6月23日監工日
    報表（被證十六）‧‧‧」等語，惟被證十六僅檢附集美公
    司95年 7月10日函文，但該函文檢附之「監工日報表以及完
    工結算書」被告卻故意不隨文件檢附，該證據十六隨文所檢
    附的附件竟然是兩造日前整理之「工程差異結算表」；被告
    偽造證據之犯行足此證明，被告試圖以「工程差異結算表」
    混水模魚，取代該函文原應檢附之「監工日報表以及完工結
    算書」，顯見被告深怕如果提出監工日報表後，會遭鈞院發
    現與原告之主張完全相同，而故意不敢提出。
  (5)調查證據之聲請：
  懇請鈞院命被告提出林政德、陳訓國、張志昇證稱之金額二
    千萬元之監工日報表，定該筆跡是否為張志昇之親筆簽名並
    移送鑑定機關鑑定。
  懇請鈞院命被告提出95年2月底張志昇送到縣府收發室之掛文
    資料。
    查張志昇於鈞院證稱：「二月底我送到縣府收發室，有掛文
    資料』等語，故為明確比對張志昇送至被告收發室之監工日
    報表，是否即為2000萬元之監工日報表，懇請鈞院命被告提
    出95年2月底張志昇送到縣府收發室之掛文資料。
  懇請鈞院命被告提出集美公司在95年 7月10日提送之監工日
    報表以及完工結算書；查被告雖於96. 8.17民事答辯二狀提
    出被證十六、集美公司95年7月10日函，但該函文檢附之「
    監工日報表以及完工結算書」被告卻故意不提供，懇請鈞院
    命被告提供該資料。
  命被告提出集美公司於民國95年8月22日以集顧字第0950080
    17號函檢送之「深坑仔溪水質淨化場興建工程」終止契約工
    程結算書。
  請求命被告提出集美公司於民國95年 9月11日所提送、金額
    約2000萬元上下之「終止契約工程結算書」。
  說明查被告之承辦人員林政德於96. 3.16日提出民事答辯狀
    被證十二「95.9.11日結算報告書」上記載之金額為488萬17
    84元，惟證人陳訓國於鈞院證稱：伊於95年 9月11日提送之
    結算書金額為2000多萬元，故被證十二「95. 9.11日結算報
    告書」之金額實際上應該是新台幣2000萬元，但被告之訴訟
    代理人林政德怕提出真實版本後，不利本案之訴訟，因此自
    行偽造金額為488萬1784元之工程結算書，此部分觸犯偽造
    文書及訴訟詐欺罪，故懇請鈞院能命被告提出集美公司於95
    年 9月11日所提送、金額約2000萬元上下之「終止契約工程
    結算書」。
  請鈞院向嘉義地方法院所屬民間公證人陳林宜伸事務所（地
    址：嘉義市○○路106號）函調：
    嘉義地方法院所屬民間公證人陳林宜伸事務所96年嘉院民公
    宜字第338號公證書以及340號公證書之 全卷資料。
  (甲)查本件工程係由第三人誠鴻公司與原告共同向被告承攬，並
    由第三人誠鴻公司先行代為支付所有工程費用，故原告確實
    因本件工程積欠第三人誠鴻公司上千萬元之債務，為擔保該
    債務之履行，原告之前任負責人曹鄭端珠之先生曹永於96年
    3月23日乃代理忠義公司就被告無爭議之工程款488萬1784元
    設定質權予第三人誠鴻公司，此有上開388號公證書可證。
    另查系爭工程於95年3月6日業已停工，95年5月5日兩造合意
    終止契約，但終止前之工程施作以及復原工作全由第三人誠
    鴻公司一手包辦，對於本件之事實發生狀況都是誠鴻公司在
    處理，甚至契約終止後於96年 2月對被告所提起之給付工程
    款訴訟亦由第三人誠鴻公司全權處理，故為明確使第三人誠
    鴻公司之代表行為明文化，並杜絕日後之爭議，原告之前任
    負責人曹鄭瑞珠之先生曹永乃於96年 3月23日公證人處另立
    上開 340號公證書，表示：「系爭工程之派工、材料採購、
    會議、協調、材料付款‧‧‧法律訴訟等授權第三人誠鴻公
    司全權辦理。」，故基於上開公證書之內容，第三人誠鴻公
    司自有權限代忠義公司處理本件工程之訴訟權利。
  (乙)今第三人曹永否認上開公證書之形式之真正，懇請鈞院函調
    上開公證書全卷資料。
  證人蔡家豐（地址：嘉義市○○○街64號）
  (甲)待證事實：原忠義公司於96年間同意並委任湯光民律師處理
    本件訴訟。
  (乙)查本件工程係由誠鴻公司全權處理，第三人曹永或曹鄭瑞珠
    完全不過問本件工程，故當96年間提起本件給付工程款訴訟
    時，誠鴻公司之負責人蔡家豐乃介紹湯光民律師與曹永見面
    ，並由蔡家豐出律師費，曹永先生同意下，以忠義公司交給
    蔡家豐保管之第一商業銀行大小章（該份忠義公司之大小章
    亦為本件契約請款專用章）蓋用委任狀，委任湯光民律師擔
    任本件給付工程款之訴訟代理人，故證人蔡家豐對本件委任
    過程瞭解甚詳，懇請鈞院傳喚證人蔡家豐出庭作證等語。
  (十二)並聲明：
  1.被告應給付原告新台幣一千九百九十八萬八千六百零四元，
    及自起訴狀繕本送達翌日起至清償日止按週年利率百分之五
    計算之利息。
  2.訴訟費用由被告負擔
二、被告抗辯則以：
  (一)原告所主張不實如下：
  1.原告稱「系爭工程因可歸責於被告之事由未盡地質履勘之義
    務，至原告所承作之係爭工程無法繼續施工」，與事實不符
    :
  (1)被告於94年11月 1日與台灣糖業股份有限公司簽訂之土地租
    賃書（被證一號）中第12條第 1款有載明：「甲方（台灣糖
    業股份有限公司）土地未受有污染。乙方（台南縣政府）如
    有疑慮，可逕洽請政府核可之環境檢驗測定機構進行檢測，
    出具報告，以釐清責任，所需費用由乙方負擔。」被告於工
    程發包前亦於93至94年間多次委由設計單位即第三人京華工
    程顧問股份有限公司至現場勘查拍照存證（被證二號），是
    以被告於系爭工程發包前，已善盡土地履勘之義務；且基於
    善意之信任，被告乃信任台灣糖業股份有限公司於雙方訂定
    之土地租賃契約中第12條第 1項之陳述，並無原告所述之未
    盡地質履勘之義務仍貿然發包之事實。
  (2)另，系爭工程之合約書第9條第6項第 1款中亦明訂：「契約
    施工期間，廠商應切實遵守「水污染防治法」及其施行細則
    、「空氣污染防制法」、「噪音管制法」、「廢棄物清理法
    」及「營建剩餘土石方處理方案」等法令規定，隨時負責工
    地環境保護。」是以，原告在施工場址開挖後，發現疑似垃
    圾之掩埋物，原告因擔心日後恐有地層下陷之疑慮，旋即於
    95年2月13日函文被告做下一步處置，被告旋即於95年2月15
    日至現場會勘，至此，被告方得知工程現址埋有大量垃圾，
    為避免觸犯「廢棄物清理法」，且為維護原告之權益，因此
    ，被告於民國95年 2月16日與行政院環境保護署開會研討處
    置方式，後乃參照「廢棄物清理法」第1條之意旨，於95 年
    3月6日函文原告先暫時停工，等待系爭工程於被告與中央主
    管機關釐清相關權責及處置事宜後，再函文通知後續處置。
  (3)顯見被告於工程發包前乃善盡土地履勘之義務，於原告告知
    系爭工程現址之狀況時，亦於第一時間前往勘查，為維護原
    告及被告之權利，因而依照契約做出適當之處置，並無原告
    所述之未盡地質履勘之義務，致原告所承作之系爭工程無法
    繼續施工之事實。
  2.原告所稱雙方於95年5月5日協調會議上同意終止契約，並由
    被告依原告實做之數量結算給付工程款，與事實不符。
  (1)被告於民國95年4月10日之函文乃補充民國95年3月24日之會
    議紀錄（被證八號），原告所援引之文字乃臺南市政府所補
    充，並非被告之意見，被告僅函文代為轉告原告周知。並無
    原告所陳述之被告似乎承認系爭工程位址確實作為掩埋場使
    用之事實。
  (2)被告乃行政機關，須得依法行政，原告檢送相關文件請領工
    程款，依契約第10條第 3項規定：「機關工地主任之職權如
    下：1.契約規格之解釋。2.工程設計、品質或數量變更之審
    核。3.廠商所提施工計畫、施工詳圖、品管計畫及預定進度
    表等之審核及管制。4.工程及材料機具設備之檢（試）驗。
    5.廠商請款之審核簽證。6.於機關所附職權範圍內對廠商申
      請事項之處理。7.契約相關工程之配合協調事項。」須由
      監造單位核實後，方由監造單位提送被告憑辦，被告不可
      能憑藉原告單方面檢送之文件即核撥工程款，且契約第21
      條第 3項亦規定：「廠商接獲終止或解除契約通知後，應
      即將該部分工程停工，負責遣散工人，將有關之機具設備
      及到場合格器材等就地點交機關使用；對於已施作完成之
      工作項目及數量，應會同監造單位辦理結算；必要時，得
      洽請公正、專業之鑑定機構協助辦理。」因此，被告需要
      核對原告主張之工程款所對應之工程項目，是否確實施作
      ？是否有施作之證明，例如照片。如有施作，施作項目如
      為合約範圍，當然依合約書單價及實作數量，如為合約以
      外範圍，得委監造單位計算，或洽請公正、專業之鑑定機
      構協助辦理，不可能憑藉原告片面主觀之文即核撥工程款
      。
  3.原告稱「依照民國95年9月8日之工作會議結論，得請求契約
    終止前實做部分及終止後回復原狀之工程款，計1998萬8604
    元云云，顯不可採：
  (1)原告指稱系爭工程監造單位，即第三人集美工程顧問股份有
    限公司分別於95年7月10日、95年8月22日先後二次送交「工
    程終止契約工程結算書」予被告皆遭刁難，原告陳述並非事
    實。
    工程監造單位檢送查核資料予被告，依法被告本該就有所
    疑義之部分，函請監造單位提出說明及修正，是以於95年 7
    月14日函文（被證九），監造單位應就五項疑義提出說明及
    修正，並無駁回之事實，顯見原告陳述並非事實。
    依照契約第5條契約價金之給付條件規定 (一)本計畫採無
    預付款作業方式，付款辦法規定如下：1.契約自開工日起，
    每月估驗計算撥付估驗款 1次，給付該期內完成工程價值95
    ％估驗，估驗時應由廠商提出估驗明細單及檢附工程進度照
    片，經機關監造（工）人員核符簽證後送交機關代表，機關
    至遲應於 5日內完成審核程序，並於接到廠商提出請款單據
    後5日內付款，契約第2條履約標的亦規定，(四)工作標的：
    6.廠商應於工程驗收後交付本計畫工程紀錄影片 VCD（含介
    紹旁白） 1份，影片應以VCD2.0格式錄製，長度至少30分鐘
    ，內容應含計畫緣起、預期達成水質目標、工程施工記錄、
    場區完工狀況、試運轉操作情形等。但是，95年 6月23日，
    被告派員進行部分驗收工作時，均不見原告所稱之施工項目
    ，以至於被告並無可憑證之施工項目可查驗，而施工項目之
    相關施工相片及工程記錄影月 VCD乃監造單位及被告辦理結
    算作業之重要佐證資料，然而，監造單位於95年 8月22日提
    送修正後之「工程終止契約工程結算書」中，原告檢送之施
    工照片並不足以佐證已施作之全部項目，且亦無提出工程記
    錄影片 VCD，致使被告無任何根據可核對監造單位所提資料
    之正確性，因此，被告於95年 8月30日再函文監造單位，請
    監造單位再行修正說明。顯見被告乃本乎行政機關職責，辦
    理公務皆依相關證據行事，對於原告所有已施作項目須檢附
    相關對應之施工照片及工程記錄影片，非僅憑原告檢附之資
    料即能草率辦理工程結算之要求並非刻意刁難，原告陳述之
    二次函文，乃被告刁難監造單位，並非事實。
  (2)原告陳述兩造於民國95年9月8日之工作會議達成結論，在監
    造單位於95年 8月22日第二次送交工程終止契約工程結算書
    中作 4項調整後，即可請領工程款等等，顯與事實不符：被
    告於95年9月8日召開工作會議，會議結論可見（被證十一號
    ），會議中僅就監造單位於95年 8月22日送交之第二次工程
    終止契約工程結算書中，就有疑義部分提出與原告及監造單
    位討論，徵詢原告之同意後，以方便監造單位辦理修正，會
    議結論中並無任何原告所陳述之 4項調整後，即可請領工程
    款之表示，被告於95年 9月13日之函文（被證十一號），乃
    檢送95年9月8日之會議紀錄，以供原告及監造單位有所依據
    ，可作為修正之用，並無任何原告所陳述之作 4項調整後，
    即可請領工程款之事實，顯見原告知陳述並非事實。
  (3)原告主張依照95年9月8日之工作會議結論，得請求契約終止
    前實作部分及終止後回復原狀之工程款計1998萬8604元等等
    ，顯不可採：
    95年9月8日之會議結論，僅就結算有疑義之項目作討論，
    被告並無同意原告可請領工程款計1998萬8604元。
    監造單位於95年 9月11日重新提送結算報告書及工程記錄
    影片 VCD，至此，被告已二次函文監造應補齊相關文件，然
    此監造單位提送之資料仍無法讓被告有足夠根據可核對，是
    以被告徵詢行政院公共工程委員會後，依法監造單位乃機關
    之現場職務代理人，當原告檢附之資料不完整，且無法補齊
    時，被告必須根據監造單位所提報之監造日報表等文件辨理
    結算作業，遂於95年10月25日依據監造單位所提報之監造日
    報表等紀錄，完成結算作業，並通知原告檢據領取。
  4.被告最終結算金額為 4,881,784元，乃依據監造單位所提報
    之監造日核實計算。原告以 5,940萬元標得系爭工程，而原
    告於95年3月8日終止契約前僅完成之工作項目，監造單位依
    據合約書預算書、單價表、實作數量等核實計算，得請領之
    款項為1,850,044元，約僅佔整個工程3％，原告卻要求6,54
    1,614 元之金額，而後續復原工程僅完成上述工作項目之回
    填，然原告提出之請領工程款竟高達13,446,990元，顯見不
    符比例原則。原告提請之工程結算款項高達19,988,604元，
    佔本件總工程款1/3，顯然過鉅：
  (1)原告請款資料中提出有開挖出沉池、終沉池及污泥曬乾床等
    工程項目，卻始終無法提出相對應之照片，現場亦無法顯示
    原告有進行是項工作，因此，被告乃徵詢監造單位現場監造
    人員及參照監造日報表，刪除原告所提列之項目及金額。
  (2)原告於人工濕地回填土方乃為原土回填，並非系爭工程契約
    中施工規範第 02675章所規定之客土回填，參（被證三號）
    ，是以，參照95年9月8日會議結論 A，援引被告相關單位之
    施工預算單價，依原土回填單價予以計算該項工程金額。
  (3)植栽項目依照契約第 8條第28項規定：「本契約使用土地上
    之既有植栽，廠商應依機關或機關指定之監造人員指示移作
    場區綠化之用，不得任意棄置或搬移變賣。」，然於95年 9
    月8日會議中作成結論C：「有關場區植栽部分，因開工前遭
    遇火災，無可追究其因，現場已剩 5株枯死植栽，是以本府
    無法同意計價全部之移植數量及金額，經研商後，施工廠商
    同意主動放棄申請植栽部份之計價。」，監造單位乃據此扣
    除該項工程金額。
  (4)原道路改道費用，因系爭工程系爭工程並無提列，且原告亦
    無施作，於95年9月8日會議中作成結論 A：「由於原有道路
    改道費用（35cm瀝青混凝土鋪面，含級配夯實）於單價分析
    中並無提列，且施工廠商並無施作，援引本府相關單位之施
    工預算單價依比例計列扣除。」，因會議中已獲原告同意，
    是以監造單位乃援引被告相關單位之施工預算單價施作之部
    分予以扣除。
  (5)綜上，原告遲遲無法提出相關佐證資料或照片，因此依契約
    第21條第 3項規定：「廠商接獲終止或解除契約通知後，應
    即將該部分工程停工，負責遣散工人，將有關之機具設備及
    到場合格器材等就地點交機關使用；對於已施作完成之工作
    項目及數量，應會同監造單位辦理結算；必要時，得洽請公
    正、專業之鑑定機構協助辦理。」監造單位得逕行辦理結算
    。
  (6)其餘項目由於原告檢附之施工照片均足以證明原告有確實完
    成該項工作，且經監造單位確認無異，被告最終結算金額共
    計 4,881,784元；然系爭工程之資料龐大及繁複，有關最終
    結算之詳細資料，容後補陳。
  5.系爭工程雙方於95年5月5日協調會議中合意終止，被告於會
    議結論中同意，已施作部分依實做數量辦理結算，然並無同
    意依原告所提之資料結算給付工程款。被告乃行政機關，須
    得依法行政，原告檢附之相關資料，本於契約第10條第 3項
    規定，須由監造單位先行核實，方轉呈被告憑辦。被告於95
    年9月8日之工作會議亦僅就結算有疑義項目提出討論，並無
    同意原告陳述之作 4項調整後，即可請領工程款之事實，原
    告所陳述之情事，乃有違被告身為行政機關，須得依法行政
    之權責。因此，原告之主張無理由。
  (二)鈞院諭令補陳之相關資料如下：
  1.原告施工前提出之施工計畫書，如（被證物十五）。計畫書
    內容為，原告進行系爭工程各項目所規劃之細節。
  2.集美公司分二次檢送監工日報表與被告。
  (1)第一次為95年 7月10日檢送95年5月25日至95年6月23日監工
    日報表（被證物十六）。
  (2)事後被告承辦人員林政德發現監工日報表不齊全，故電話通
    知（未發文）集美公司補送完整之監工日報表，故集美公司
    於95年 9月22日補送完整之監工日報表與被告。（同證物十
    四）
  3.鈞院質疑原告如未依設計圖施作，不予以計價之依據為何？
    被告係依照兩造簽訂之工程採購契約書第四條、第五條約定
    辦理。
  (1)原告未依設計圖施作部分，被告得予以減價計算或不予計價
    。
  (2)依工程採購契約書第四條，驗收結果與規定不符而不妨礙安
    全及使用需求，亦無減少通常效用或契約預定效用者，經機
    關檢討不必拆換、更換或折換、更換有困難，或不需補交者
    ，得於必要時減價收受。
  (3)另按照契約第五條：契約價金之給付條件，工程需經估驗、
    監造單位審核簽認後送交機關審核，才得以付款。同條第五
    條第一項第九款：廠商履約有下列情形者機關得暫停給付估
    驗款至情形消滅為止。如履約有瑕疵、施工品質不良或其他
    違反法令或契約情形等等。故如未依照設計圖施工，應有違
    反契約約定，依上開約定驗收不合格，被告依約可以拒絕付
    款。
  4.96年7月5日開庭時，原告有爭執部分說明如下：
  (1)結算差異明細表第7頁次E工程項目：原有道路改道費用於說
    明欄項記載，依據95年9月8日會議記錄予以扣除不計價。該
    會議記錄均已送達原告，原告並無異議，其不應對此再予爭
    執。
  (2)復原工程部分：
    非原契約工程項目單價，本應重新議價再施作，但雙方未
    進行議價，故此部分單價，被告係以本府「其他單位類似工
    程相同施工項目之單價」進行計價。即復原工程中單純回填
    土方工程（不含夯實），被告以本府其他單位類似工程回填
    土方（不含夯實）項目單價計價，如原告對單價有爭執，建
    議鈞院送請鑑定。
    復原工程所施作項目，如為原契約有約定之項目，是契約
    約定。但如非原契約工程項目，單價並未約定。此均不爭執
    。(參考96年7月 5日筆錄第4頁)如非原契約工程項目，單
    價計算被告以縣府其他類似相同施工項目單價計價。如原告
    仍有爭執，被告請求鈞請台灣土木技師工會鑑定價格。
  (3)集美公司提供之監工日報表，被告已提出鈞院查核。
  5.原告提出之「結算差異明細表第二次說明」被告答辯如（附
    件）：
  (1)假設工程：
    公共設施遷移未施作，不予計價。（原告提出之照片電線
    杆未進行遷移）施工圍籬部分：
    (甲)被告承辦人員於95年3月7日當日前往現場時，現場完全沒
      有圍籬，原告應是在約定停工以後，為申請工程款搶做部
      分圍籬，此實已違反誠信原則。監工單位在其逼迫下，丈
      量原告事後搶做之圍籬長度 114米。被告係尊重監造單位
      才核以 114米，但此部分違反雙方條工約定及誠信原則，
      被告請求改正全數刪除，圍籬數量應計以 0米。原告在雙
      方合意終止契約後，為請款施作之圍籬款項，違反雙方停
      工約定及誠信原則，應不可請領。
    (乙)圍籬失竊原告應自行責任，現場其仍在進行復原工程，由
      其自行管理。故失竊之圍籬，當然不能請領工程款。 (被
      證物七：參考契約第九條第二項工地管理第二款）
    (丙)上開事實有照片為證（被證物十八）及證人林政德可證明
      。
  (2)土木工程A2：施工臨時圍阻設施及排水。
    未依契約規定相相關主管機關申請取得構造物許可，才施工
    臨時圍阻設施及排水，無設置鋼板樁及壩體週界 100米地形
    實測，施工顯不符契約約定。（被證物十九：參考契約第九
    條第一項工地管理第三款）被告依契約第四條減價收受，僅
    核算6成。
  (3)土木工程C、F、G、J初沈池、接觸曝氣池、終沈池、污泥曬
    乾床：
  95年3月7日縣府承辦人員至現場並無施工。原告應是終止契
    約後，為請款所為之施作（開挖），違反誠信原則及停工約
    定，均不予計價。
  且原告提出之照片無法看出按圖施作，按規定以白板載明日
    期、尺寸、深度等。故不予計價。
  (4)整地及放樣：依據監工日報表記載數量2400平方公尺。
  (5)水塔：3月7日被告承辦人員至現場察看並無該設施。原告施
    工日誌及監造單位監工日報表，均無該項紀錄。原告如稱該
    水塔遺失，保管責任應屬原告，故不予計價。（同被證物十
    七：參考契約第九條第二項工地管理第二款）
  (6)原有道路改道費用：依據監工日報表記錄220米，另依95年9
    月 8日會議記錄，路面瀝青混凝土含級配夯實未鋪設部分扣
    除不計價。
  (7)第一道人工濕地僅有開挖，未整地。
    整地之意義：需符合設計圖坡度、角度、有固定溝、下方
      埋有竹節鋼筋，並要用標尺註明日期、米數等，並於每一
      階段工程進度以白板告示，拍照存證。（參考96年6月4日
      結算差異明細表附件十設計圖）
    且依據原告提出之施工計畫書 4-3「開挖土石方施工計畫
      」，原告應依據設計圖尺寸開挖，開挖邊坡需符合設計圖
      之坡度。如有不符依契約第 5條規定，被告不需給付工程
      款。
    另外此部分工程契約無約定搬運費用，照片亦無搬運情形
      。故在工程部分無搬運費用可請領，但原告在後續復原工
      程卻計入2次搬運費用（開挖時請領1次搬運費用，回填時
      再請領1次搬運費用）與契約不符。
  (8)第二道人工濕地：同上。
  (9)第三道人工濕地：同上。
  (10)復原工程：
    取水排水工程：
    (甲)回填及夯實：被告同意以（94.7平方公尺）計算回填方。
      回填只是將開挖之土方堆回原位並無夯實項目，故僅以本
      府其他單程相同項目單價40元計價，原告如對單價有爭執
      ，建議送請鑑定。
    (乙)廢土搬運：被告同意以原告數量（83.5平方公尺）計算。
    初沈池、接觸曝氣池、終沈池、污泥曬乾床：95年3月7日
      縣府承辦人員至現場並無施工。原告應是終止契約後，為
      請款所為粗糙之施作，違反停工約定及誠信原則，均不予
      計價。
    整地及放樣：監工日報表並無該項工程進度記載，可知原
      告並無施作。
    第一、二、三道人工濕地：
    (甲)回填方：回填只是將開挖之土方推回原位，並無夯實項目
      ，故僅以本府他工程相同項目單價40元計價，原告如對單
      價有爭執，建議送請鑑定。
    (乙)廢土場內搬運：原告以開挖數量二倍計算搬運費用，即主
      張開挖時搬運1次，回填時又搬運1次，故有 2次搬運費用
      。但開挖時搬運費用，原契約本來就無約定，故原告不得
      請領，僅能請領回填時搬運費用。故被告以開挖數量計算
      搬運費用。
    探測垃圾層:
    (甲)垃圾層探測，採十字開挖，數量為2792.4立方米。原告應
      依照被告圖樣開挖。
    (乙)垃圾層探測只是為瞭解地下埋設垃圾情況，開挖完便將土
      方推回，根本無須將開挖後之土方搬運至約定之廢土區，
      且現場照片（被證物二十），開挖後土方就堆置在開挖地
      區，根本無搬運作業。
  6.原告聲請傳訊之宜鴻營造公司地址為嘉義市○○○街64號(
    被證物二十一)與原告相同，與原告是同一家公司，僅是名
    稱不同而已，傳訊其作證根本毫無意義。
  (三)施工圍籬部分：
  1.原告陳述94年12月3日申報開工，至95年3月 6日被告函文要
    求停工，原告即日依被告通知停工，惟被告承辦人員林政德
    及地主台糖公司代表梁銓銘前往查看時，95年3月7日現場仍
    無半片圍籬，當時被告承辦人員及地主台糖公司代表有拍照
    存證。
  2.施工圍籬是為區隔施工現場與外界範圍，目的在保護行經施
    工現場外為人員安全，於申報開工後應立即為之。但至95年
    3月7日停工後（已進行施工約2、3個月），被告承辦人員及
    地主台糖公司代表前往查看時，現場仍無半片圍籬。顯然原
    告是於停工或終止契約後，為請領工程款所搶做。
  3.按契約第七條 (三)（契約第 10頁）：機關要求全部或部分
    停工，契約履約期限得展延。廠商應於停工原因消滅後立即
    復工等。故廠商依約於被告要求停工時應立即停工之義務，
    否則非依債務本旨履行（民法第 235條），且違反誠信原則
    ，被告得拒絕受領。
  4.兩造於95年9月8日會議結論 D記載：環保署於95年9月1日專
    案會議中裁示，本工程相關設備若無經過報請本府驗雖或抽
    驗者，一律不予計價。（同證物十）故該圍籬未經驗收，依
    雙方會議結論，亦不予計價。
  5.又原告稱圍籬失竊，即或有該事實，該圍籬未經驗收移交被
    告接收以前，現場圍籬仍由原告自行管理負責。故圍籬失竊
    ，其損害由廠商負責，原告亦不能請領工程款。（參被證物
    二十二。契約第九條第九項工程保管第 1項：履約標的未經
    驗收移交接管單位接收前，所有已完成之工程及到場之材料
    、機具、設備，包括機關供給及廠商自備者，均由廠商負責
    保管，如有損壞缺少，概由廠商負責賠償）。
  (四)另原告一再爭執監工日報表遭竄改等，惟被告承辦人員均依
    約辦理相關事項，實際需給付工程款為政府機關，原告可請
    領之工程款高低與承辦人員並無利害關係。監造單位集美公
    司之報酬是以原告可請領之工程款之百分之比例計算（證物
    二十三），原告可請領之工程款金額越高，其可領之報酬越
    高，集美公司亦無竄改監工日報表之必要；惟集美公司現場
    監工突然以生命安全受威脅邊由請辭，被告承辦人員多次接
    獲電話告知本件工程款應迅速准予請頜，否則要請吃子彈等
    等，承辦人員紛紛調職或離職，試問究竟何人有竄改監工日
    報表之必要？
  (五)鈞院調閱行政院環保署及台糖公司履勘現場照片：
  1.行政院環保署於95年2月15日及3月 7日履勘現場（被證物24
    ）
  (1)現場無半片圍籬，原告傳訊之證人吳世玉稱在95年 2月施作
    ，同年 2月底完工，圍籬位置於整個工地東南西北都有施作
    顯然不實。
  (2)又依該照片，現場僅在整地及進行垃圾層探測試挖，並無原
    告所述初沈池、接觸曝曬池、終沈池已經開挖完工情形。
  2.台糖公司提供95年2月28日試挖垃圾層照片（被證25）
  (1)由照片得知試挖垃圾層約2.5- 3.5公尺。現場除垃圾層試挖
    外，其他地面均平坦無開挖睛形。故原告稱已開挖初沈池、
    接觸曝曬池、終沈池完工，並非事實。
  (2)而試挖垃圾區域為C區及D區，該位置依施工圖為初沈池、接
    觸曝曬池、終沈池（施工圖補呈）。按施工圖初沈池、接觸
    曝曬池、終沈池開挖之深度約為5M，如原告已開挖初沈池、
    接觸曝曬池、終沈池完工，被告及台糖公司又何必試挖 C區
    及D區2.5-3.5m。由照片亦可得知，原告陳述不實。
  3.再者，所有已完成之工程設備依95年9月8日兩造會議結論均
    須報請被告廠驗或抽驗，否則不予計價（同被證物10）。故
    本件已完成之工程、設備均須經驗收才能請款。被告預定於
    95年 6月23日進行驗收（被證物26），但原告在此之前已將
    工程現場破壞，被告承辦人員前往查看時，已無任何工程供
    驗收，故原告不得請領相關工程款。
  (六)臨時圍堰部分
  1.依據契約第九條施工管理 (一)工程配合第3點：廠商施工前
    應優先進行壩體河川取水口周邊 100公尺地形實測（其相關
    經費已包含於契約經費中）及依河川主管機關規定提供相關
    資料，如水理計算（含技師簽證）、施工計畫書、緊急應變
    計畫，以取得構造物使用許可，方得進行施工臨時圍堰設施
    、排水及河道護岸破堤、修復工程。（同96年6月4日書狀附
    件三）
  2.契約第062261章圍堰（同96年6月4日書狀附件三）：
  (1)約定圍堰工程包括：臨時圍堰之填築、挖運、復舊及河底疏
    浚。其中河底疏浚包括：配合圍堰填築所作維持河道行水斷
    面之疏浚、主體結構構築期間原疏浚之行水斷面迴淤之再清
    除，以及主體結構物完成後圍堰之移除疏浚工作。
  (2)設計要求：圍堰工程施作應依水利法及河川管理規則之相關
    規定辦理，在不違反水利法規以及河房安全下河底疏浚以排
    放至河床凹洞為施工原則等等。
  (3)設計單位提供之圍堰施作程序內容（如附件十四）。
  3.故原告完全未按契約及設計內容施工，未進行地形實測及依
    主管機關規定提供相關資料，如水理計算（含技師簽證）、
    施工計畫書、緊急應變計畫，並取得構造物使用許可及後續
    圍堰施工等等。其未取得許可進行施工臨時圍堰設施及排水
    工程等安全措施，卻施作施平便道，反而容易造成公共危險
    ；被告承辦人員核以六成，實已超出其實際施作程度。
  (七)陳明兩造復原工程如何計價：
  1.兩造復原工程係要求回復原狀，即將已開挖部分土方推回；
    即本件復原工程之回填，為單純回填土方，與原契約所施工
    規範之回填夯實之施工內容（附件十六）完全不同。
  2.原契約回填夯實單價較高，因為每30公分要夯實 1次，且施
    工位置在槽體邊緣，施工不容易，所需要之技術較難；原告
    回填土方僅以機器大面積壓平地面，不需要技術與人工，其
    僅回填土方，僅能以回填單價計算。
  3.被告主張其有夸實顯不實在，且無必要。此由鈞院函文記載
    原告稱：原有路面密度為68.2％，回填土方未夸實路面已達
    到69.1％，則回填後未夸實之密度已達回復原狀程度，由此
    可證復原工程，已無夸實必要。夸實對被告亦無實益。
  4.一般土方回填後，本應以壓路機壓平地面（非本契約所約定
    之夸實），密度即可達原告所稱之密度，，由原告自己提出
    之數據即可知悉。故被告僅同意支付原告回填土方費用，一
    般該回填單價，均已經包含整平地面費用。此有被告土木課
    其他工程，地面開挖後回填單價分析表可證（被證27）。
  (八)結算差異明細表第7頁次E工程項目：原有道路改道費用於明
    欄項記載，依據95年9月8日會議記錄予以扣除不計價。該會
    議記錄均已送達原告，原告並無異議，其不應對此再予爭執
    。
  1.施工單價按上開會議記錄，援引被告相關單位施工預算依據
    比例扣除。
  2.原有道路改道費用：
  (1)依據監工日報表記錄 220米，另依95年9月8日會議記錄各面
    瀝青混凝土含級配夸實未鋪設部分扣除不計價。
  (2)單價則以被告提供縣政府土木課其他工程施工單價分析表（
    被證物29），道路整地（單價20元）、30公分級配鋪設（15
    0元），總價為170元。
  (3)被告結算書記載單價為181.75元，單價已屬偏高。
  (九)按照原告提出之「結算差異明細表第二次說明」，參酌證人
    張志昇、林政德、陳訓國等證詞，提出答辯：
  1.假設工程：
  (1)公共設施遷移未施作，不予計價。（原告提出之照片電線杆
    未進行遷移）證人張志昇亦說明假設工程，僅進行測量及鑑
    界（98年6月5日筆錄第17頁）。
  (2)施工圍籬部分：
    證人林政德於95.3.7當日前往現場時，現場完全沒有圍籬
    （98年6月5日筆錄第 3頁），原告應是在約定停工以後，為
    申請工程款槍做部分圍籬，此實已違反誠信原則。監工單位
    在其逼迫下，丈量原告事後搶做之圍籬長度 141米。被係尊
    重監造單位才核以 141米，但此部分違反雙方停工定及誠信
    原則，被告請求改正全數刪除，圍籬數量應計以 0米。原告
    在雙方合意終止契約後，為請款施作之圍籬款項，違反雙方
    停工約定及誠信原則，給付顯不符合債務本旨，被告拒絕受
    領，原告應不可請領該款項。
    另參行政院環保署（95年15日及3月7日照片）及台糖公司
    履勘現場照片（95年 2月28日照片），施工現場無半片圍籬
    。原告傳訊之證人吳世玉稱在95年2月底施作，同年2月底完
    工，圍籬位置於整個工地東南西北都有施作，顯然不實。
    證人張志昇證稱，現場入口處有一段（圍籬），但是不長
    應該不到二百公尺。但未說明圍籬施作時間。（98年6月5日
    筆錄第18頁）故其僅能證明原告有施作約一百多公尺圍籬但
    未能證明施作日期。參酌證人林政德證詞、行政院環保署及
    台糖公司履勘現場照片，被告主張原告雖施作圍籬約 141公
    尺，但施作時間在95年3月7日以後，違反雙方停工約定及誠
    信原則，給付顯不符合債務本旨，被告拒絕受領，原告不可
    請領該款項。
    又原告主張施作之圍籬失竊，原告應自行責任，且現場其
    仍在進行復原工程，由其自行管理。故失竊之圍籬，亦不能
    請領工程款。（同被證物十七：參考契約第九條第二項工地
    管理第二款）
  2.土木工程A2：施工臨時圍阻設施及排水
  (1)原告未依契約規定向相關主管機關申請取得構造物許可，才
    施工臨時圍阻設施及排水。且無設置鋼板樁及壩體週界 100
    米地形實測，施工顯不符契約約定。（同被證物十九：參考
    契約第九條第一項施工管理第三款）被告依契約第四條減價
    收受，核算六成已屬過高。
  (2)證人林政德稱：河道以土方阻斷作成便道。未設置鋼板樁。
    （98年6月5日筆錄第3、4頁）只有臨時擋水。
  (3)證人張志昇稱：只有整地及做施工便道。沒有鋼板樁、沒有
    測量。（98年6月5日筆錄第18頁）
  3.土木工程C、F、G、J初沈池、接觸曝氣池、終沈池、污泥曬
    乾床：
  (1)證人林政德稱：除三個人工濕地，沒看到任何初沈池、接觸
    曝氣池、終沈池、污泥曬乾床（98年6月5日筆錄第4頁）。
  (2)證人張志昇稱：完全沒有開挖（初沈池、接觸曝氣池、終沈
    池、污泥曬乾床）。（98年6月5日筆錄第19頁）
  (3)原告提出之照片無法看出按圖施作，並按規定以白板載明日
    期、尺寸、深度等。故不予計價。
  4.整地及放樣：依據監工日報表記載數量2400平方公尺，但證
    人張志昇稱對整地放樣均無印象。放樣要三方會同…。要測
    量。印象中並沒有經過測量。（98年6月5日筆錄第19頁）故
    整地2400平方公尺請求之金額，請求刪除。
  5.證人林政德及張志昇均指，原告提出水塔照片，該水塔為工
    人使用，非本契約所約定應設置在鐵架上之水塔。（98年 6
    月5日筆錄第4頁第20頁）原告施工日誌及監造單位監工日報
    表，均無該項紀錄；原告如稱該水塔遺失，保管責任應屬原
    告，故不予計價。（同彼證物十七：參考契約第九條第二項
    工地管理策二款）
  6.第一道人工溼地：
  (1)證人張志昇稱有開挖並有整地。證人林政德稱有開挖但未完
    成整地。惟查二人對整地定義有所不同，但就實質施工內容
    說明應相同。即人工濕地，後續應設置加勁材料部分，原告
    並未施工，說法一致。
  (2)但原告施工不符合設計圖坡度、角度、有固定溝、下方埋有
    竹節鋼筋，並要用標尺註明日期、米數等，並於每一階段工
    程進度以白板告示，拍照存證。（參考96年6月4日結算差明
    細表附件十設計圖）
  (3)且依據原告提出之施工計畫書4- 3「開挖土石方施工計畫」
    ，原告應依據設計圖尺寸開挖，開挖邊坡需符合設計圖之坡
    度。如有不符依契約第5條規定，被告不需給付工程款。
  (4)另外，此部分工程契約無約定搬運費用（被證30：施工單價
    已包含一切人工、材料、設備及其他為完成本工作所需費用
    在內），原告提出之照片亦無搬運情形。
  (5)故在工程部分無搬運費用可請領，但原告在後續複原工程卻
    計入二次搬運費用。開挖時請領一次搬運費用，回填時請領
    一次搬運費用，與契約不符。
  7.第二道人工濕地：同上
  8.第三道人工濕地：同上。
  9.復原工程：
  (1)取水排水工程：
    被告同意以94.7平方公尺計算回填方。但復原工程只是挖
    之土方推回原位，無需夯實，故以本府其他單位類似相同項
    目單價40元計價。
    廢土搬運：被告同意以原告數量83.5平方公尺計算。
  (2)初沈池、接觸曝氣池、終沈池、污泥曬乾床：95年 3日縣府
    承辦人員至現場並無施工。故無復原工程可計價。
  (3)整地及放樣：監工日報表並無該項工程進度記載，可知原告
    並無施作。無復原工程可計價。
  (4)第一、二、三道人工濕地：
    回填方：回填只是將開挖之土方推回原位，無需夯實，僅
    以本府他工程相同項目單價40元計價。
    廢土場內搬運：原告以開挖數量二倍計算搬運費用，張開
    挖時搬運一次，回填時又搬運一次，故有二次搬運費但開挖
    時搬運費用，原契約本來就無約定，故原告不得請僅能請領
    回填時搬運費用。故被告以開挖數量計算搬運費。
  10.探測垃圾層：
  (1)垃圾層探測，採十字開挖，數量為2792.4立方米。
  (2)垃圾層探測只是為瞭解地下埋設垃圾情況，開挖完便將土方
    推回，根本無須將開挖後之土方搬運至約定之廢土區現場照
    片（同被證物二十），開挖後土方就堆置在開挖地區根本無
    搬運作業。
  (3)證人林政德及張志昇均稱垃圾層探測，並無搬運土方，故無
    無搬運費用。（98年6月5日筆錄第5頁、20頁。）
  (十)原告對於被告提出之「復原工程監報表」正確性不爭執（附
    件十七）。則按該復原工程監工日表記載，僅有第一、二、
    三道人工濕地及垃圾探測層之復原工程，無其他復原工程之
    進行。
  (1)由此反推，原告僅有第一、二、三道人工濕地及垃圾探測之
    施工工程，並無初沈池、接觸曝氣池、終沈池、污泥曬乾床
    等其他工程進行，所以不會有初沈池、接觸曝氣池、終沈池
    、污泥曬乾床等之復原工程。
  (2)再參照證人林政德證稱，95年3月7日勘驗施工現場當日，只
    看見三個人工濕地，沒看見任何初沈池、接觸曝氣池、污泥
    曬乾床等。（附件十八）
  (3)證人張志昇證稱，初沈池、接觸曝氣池、終沈池、污泥曬乾
    床等完全沒有開挖。（同附件十八）
  (4)第一、二、三道人工濕地原告也僅是進行開挖而已，並未完
    工。
    初沈池、接觸曝氣池、終沈池、污泥曬乾床等依據原告98
    5月 7日書狀陳述，開挖後需回填夯實池邊 (結構圖)，按契
    約每三十公分夯實一次，並提出測試報告 (參附件十六)。
    原告自己提出之施工日報表，在該施工日期，均無回填夯實
    項目（每三十公分、分層夯實），顯示原告並未施作該項目
    。此也遭受命法官於98年 3月31日開庭時提出質疑。（附件
    十九）
    原告辯稱在復原工程進行回填夯實，但初沈池、接觸曝氣
    池、終沈池、污泥曬乾床施工之回填夯實，僅在槽池邊緣進
    行，每三十公分夸實一次，施工難度極高，需以人工方式進
    行，故單價較高。但復原工程之回填僅是將土方推回壓平而
    已，兩者工內容完全不同，原告顯然在混淆承審法官之判斷
    。此由原告自己提出之施工日報表顯示，第一二、三道人工
    濕地僅完成0.23、0.14、0.25等比例，顯示原告連第一、二
    三道人工濕地均未完工，卻起訴主張其已經完工，要求被告
    支付全部工程款。此也遭受命法官於98年 3月31日開庭時提
    出質疑。（同附件十九）
    再參照證人張志昇證詞稱，三個人工濕地已經開挖完成，
    並且以怪手把人工濕地部分推平，這個部分應已完成整地。
    另外還要再設置加勁材料部分，並不屬於整地，而是後續工
    程。（同附件十八）可知原告僅完成三個人工濕地之開挖整
    地工程，後續工程尚未施工。
  (十一)按兩造契約第01330章資料送審，第1.2. 12條：獲監造單位
    核准前所進行之工作，承包商應負其全責。並負擔因訂購任
    何材料或進行任何工作所導致之全部損失費用。（被證物三
    十一）
  (1)故原告要進行任何階段之工作前，均先報備監造單位，並獲
    得核准。如未獲核准進行，其訂購之材料或進行任何工作導
    致之損失，其自行負責。
  (2)原告主張已經完成契約全部工程項目，要求請款。但按照上
    開契約約定，其進行之任何工程，仍須事前報備監工單位並
    取得核准，原告應舉證其所進行工程有報備監造單位並取得
    核准。
  (3)但參照證人現場監工張志昇證詞：
    初沈池、接觸曝氣池、終沈池、污泥曬乾床完全沒有開挖
    。顯示原告並未曾報備開挖上開槽池。依上開約定，原告無
    論有無施作均不得請款。
    原告主張監造單位指示，先行施作臨時圍堰設施及排水工
    程，待結構施工時，再向河川主管機關申請取得構造物使用
    許可。遭證人監工張志昇否認。顯示原告並未曾報備施作臨
    時圍堰設施及排水工程，依上開約定該工程進行應由原告自
    行負責，不得請款。
  (4)兩造95年5月5日會議結論，雖記載工程已施作部分依照實做
    數量辦理結算。但已經施作部分仍須符合契約約定，而非不
    符合契約內容施工，胡亂施工，被告還需支付工程款。
  (十二)聲請調查證據：
    請求傳訊原告前法定代理人曹鄭瑞珠及監察人曹永到庭說明
    原告究竟有無起訴？如原告未曾起訴，後續承受訴訟也不合
    法。又本件訴訟結果與台北忠義公司法定代理人曹鄭瑞珠顯
    然有利害關係，故具狀告知其參加訴訟。
  (1)原告委任湯光民律師起訴，但原告法定代理人曹鄭瑞珠於96
    年3月3日來電告知被告，未曾提起本件訴訟。
  (2)96年3月20日被告接獲位於嘉義市○○○街64號之忠義公司來
    函稱：忠義公司法定代理人曹鄭瑞珠未曾提出訴訟，顯有誤
    會。但忠義公司起訴時之住址應位於台北縣，並非嘉義市○
    ○○街64號，旦原告起訴狀確記載公司地址為嘉義市○○○街
    64號，是否有人冒其名義起訴，顯有疑問。
  (十三)爭點整理
  1.原告所提不爭執事項【第(4)、(8)、(10)、（11）點]，被告不
    同意列入不爭執事項。請求刪除。
  2.原告所提不爭執事項請求增列：
  (1)不爭執事項第一點，請求增加：原告與訴外人誠鴻實業有限
    公司共同承攬被告「深坑仔水質淨化場（第一期）興建工程
    」。
  (2)不爭執事項第二點，請求增加：「系爭工程自98年3月8日停
    工」。
  3.不爭執事項請求增列：
  (1)95年 7月10日訴外人集美工程顧問公司以集顧字第09500701
    0 號文檢送監工日報表（95年5月25日至95年6月23日）及完
    工結算書各乙式三份。
  (2)95年9月11日訴外人集美工程顧問公司以集顧字第095009007
    號文檢送結算報告書及施工記錄影片光碟乙式三份。
  (3)95年9月22日訴外人集美工程顧問公司以集顧字第095009014
    號文檢送監工日報表及工地密度試驗報告，乙式二份。
  (4)95年9月29日訴外人集美工程顧問公司以集顧字第095009022
    號文檢送核定之工程結算明細表及各乙式三份。
  4.雙方主要爭點：
  (1)原告依被告附件一結算差異明細表或原告提出之台南縣政府
    營繕工程估驗表，所記載各項工程項目，完成之數量多少？
    有何證據足以說明完成數量之多寡？
  (2)原告依被告附件一結算差異明細表或原告提出之台南縣政府
    營繕工程估驗表，所記載各項工程項目，計算之單價多少？
    如有契約未約定之工程項目，如何計價？
  (3)原告可請求之興建工程款項多少？復原工程款項多少？
  5.爭點一：原告完成之工程數量多少？
  (1)按96年7月5日開庭筆錄第 6頁記載，原告訴訟代理人稱原告
    對於【復原工程監工日報表正確性不爭執】，【有爭執者為
    契約工程監工日報表記載正確性】。
  (2)按原告不爭執之該復原工程監工日報表記載，僅有第一、二
    、三道人工濕地及垃圾探測層之復原工程，無其他復原工程
    進行。
  (3)由此反推，無復原工程者，表示之前無施工工程。既然僅有
    第一、二、三道人工濕地及垃圾探測層之復原工程，顯示原
    告進行之施工工程為第一、二、三道人工濕地及垃圾探測層
    之開挖而已。
  (4)再參照證人林政德證稱，95年3月7日勘驗施工現場當日，只
    看見三個人工濕地，沒看見任何初沈池、接觸曝氣池、終沈
    、污泥曬乾床等（附件十八）。證人張志昇證稱，初沈池、
    接觸曝氣池、終沈池、污泥曬乾床等完全沒有開挖（同附件
    十八）。證人所述，與原告不爭執之復原工程監工日報表記
    載相符。
  (5)原告謊稱有初沈池、接觸曝氣池、終沈池、污泥曬乾床等其
    他工程施工，顯然不實。
  (6)其餘引用97年6月30日、98年11月17日書狀。
  6.爭點二：
  (1)各項工程項目，計算之單價按契約約定。
  (2)如有契約未約定之工程項目，如何計價？
    兩造有爭執部分為原有道路改道費用。
    (甲)結算差異明細表第7頁次E工程項目：原有道路改道費用於
      說明欄項記載，依據95年9月8日會議記錄予以扣除不計價
      。該會議記錄均已送達原告，原告並無異議，其不應對此
      再予以爭執。
    (乙)施工單價按上開會議記錄，援引被告相關單位施工預算依
      據比例扣除。被告提供縣政府土木課其他工程施工單價分
      析表（被證物29），道路整地（單價20元）、30公分級配
      鋪設（150元），總價為170元。被告結算書記載單價為18
      1.75元，單價已屬偏高。
    兩造有爭執為復原工程之回填工程單價。
      復原工程之回填方：回填只是將開挖之土方以推土機大面
      積推回原位，將土方壓平（無高密度夯實必要），並非契
      約約定之小面積高密度夯實（僅在槽池邊緣，每30公分夯
      實一次，難度極高，需以人工進行今實，並每夯實一次即
      進行測試報告），故僅以本府他工程相同項目單價40元計
      價，不得以契約高密度夯實之單價計算。且被告是要求原
      告回復現場原狀即可，以原告附件十「人工濕地一二三」
      工地密度測試報告，經測試，土地回填未夯實土地密度已
      達原有土地密度，無須特別夯實。
  7.原告陳報法定代理人變更及住址變更等，並聲明承受訴訟。
    惟查原告忠義公司提出相關文件與被告，主張其遭到本件共
    同承攬廠商誠鴻公司代理人蔡家豐盜用公司用章，辦理法定
    代理人及住址變更，忠義公司已提出刑事告訴及訴願程序。
  (1)另接獲原告忠義開發工程股份有限公司99年 1月22日來函表
    示（被證物三十三），原告聲明承受訴訟之法定代理人張鴻
    盈原告公司股東監察人及董事名義，偽造股東會會議事錄等
    告已經提起刑事告訴及訴願等。顯然原告承受訴訟不合法，
    此程序問題請求鈞院先進行調查或傳訊利害關係人參加訴否
    則將來又再衍生民事訴訟法507條之1第三人撤銷訴訟。
  (2)本件原告是否遭冒名起訴？原告訴訟代理人代理原告起訴是
    否合法？原告法定代理人變更是否合法？原告主張法定代理
    人變更並承受訴訟程序是否合法？
  (十三)原告訴訟代理人主張是誠鴻公司委任其起訴，本件給付工程
    款事件，其並提出原告與誠鴻公司間之公證書，證明原告有
    授權誠鴻公司全權辦理法律訴訟；按民法 534條規定有關起
    訴、和解、提付仲裁等行為，需有特別授權，不得概括授權
    。
  (1)本件於民國96年2月6日起訴，原告與第三人誠鴻公司於96年
    3月23日方才公證授權全權辦理法律訴訟。
  (2)故96年2月6日起訴當時，原告訴訟代理人顯然未得原告委任
    ，第三人誠鴻公司也未得到原告授權對被告起訴。
  (3)於96年 3月23日公證時，僅概括授權第三人誠鴻公司全權處
    理法律訴訟等，並未就起訴之訴訟行為特別委任，第三人誠
    鴻公司顯然未得到原告合法授權得為起訴。
    按訴訟行為眾多，起訴、上訴、和解、代理、複代理、撒
    回起訴等等，究竟原告授權第三人為何種訴訟行為，並未載
    明。
    有關訴訟被告何人？亦應明確授權對何人起訴。訴訟也許
    是對下包商之訴訟？也許是對被告？也許是與材料廠商間訴
    訟？也許對監造單位之訴訟？該公證書並無任何記載。起訴
    何事件，也應記載。
    授權起訴需特別授權，應於公證書上明載，授權第三人對
    何人起訴何種事件等，尤其公證當時本件工程款事件已經有
    案號等，更可以記載清楚。但據原告法定代理人陳述，原告
    根本不知道誠鴻公司委任原告訴訟代理人，以原告名義提起
    本件訴訟。故本件訴訟起訴委任根本不合法。請求鈞院駁回
    原告之訴等語。
  (十四)依被告附表一結算差異明細表或原告提出之台南縣政府營繕
    工程估驗表，所記載各項工程項目，完成之數量多少？被告
    答辯如下：
  1.假設工程：
    (1)公共設施遷移未施作，不予計價。（原告提出之照片電線
      桿未進行遷移）現場監工證人張志昇亦說明假設工程，僅
      進行測量及鑑界（98年6月5日筆錄第17頁）。
    (2)施工圍籬部分：
      證人林政德於95.3.7當日前往現場時現場完全沒有圍籬
      （98年6月5日筆錄第 3頁），原告應是在約定停工以後，
      為申請工程款搶做部分圍籬，此實已違反誠信原則。監工
      單位在其逼迫下，丈量原告事後搶做之圍籬長度 141米。
      被告係尊重監造單位才核以 141米，但此部分違反雙方停
      工約定及誠信原則，被告請求改正全數刪除，圍籬數量應
      計以 0米。原告在雙方合意終止契約後，為請款施作之圍
      籬款項，違反雙方停工約定及誠信原則，給付顯不符合債
      務本旨，被告拒絕受頜，原告應不可請領該款項。
      另參行政院環保署（95年15日及3月7日照片）及台糖公
      司履勘現場照片（95年 2月28日照片），施工現場無半片
      圍籬。原告傳訊之證人吳世玉稱在95年2月底施作，同年2
      月底完工，圍籬位置於整個工地東南西北都有施作，顯然
      不實。
      證人張志昇證稱，現場入口處有一段（圍籬），但是不
      長應該不到二百公尺，但未說明圍籬施作時間。（98年 6
      月 5日筆錄第18頁）故其僅能證明原告有施作約一百多公
      尺圍籬但未能證明施作日期。參酌證人林政德證詞、行政
      院環保署及台糖公司履勘現場照片，95年3月7日現場並無
      半片圍籬。被告主張原告雖施作圍籬約 141公尺，但施作
      時間在95年3月7日以後，違反雙方停工約定及誠信原則，
      給付顯不符合債務本旨，被告拒絕受領，原告不可請領該
      款項。
      又原告主張施作之圍籬失竊，該圍籬尚未點交被告收受
      ，原告應自行責任。且現場其仍在進行復原工程，圍籬應
      由其自行管理。故圍籬既然已失竊，原告顯未依約給付，
      自不能請領圍籬工程款。（同被證物十七：參考契約第九
      條：第二項工地管理第二款）
  2.土木工程A2：施工臨時圍阻設施及排水
  (1)原告未依契約規定向相關主管機關申請取得構造物許可，才
    施工臨時圍阻設施及排水，且無設置鋼板樁及壩體週界 100
    米地形實測，施工顯不符契約約定。（同被證物十九：參考
    契約第九條第一項施工管理第三款）被告依契約第四條減價
    收受，核算六成己屬過高。
  (2)證人林政德稱：河道以土方阻斷作成便道。未設置鋼板樁。
    （98年6月5日筆錄第3、4頁）只有臨時檔水。
  (3)證人張志昇稱：只有整地及做施工便道。沒有鋼板樁、沒有
    測量。（98年6月5日筆錄第18頁）
  3.土木工程C、F、G、J初沈池、接觸曝氣池、終沈池、污泥曬
    乾床：
  (1)原告稱對復原工程96年 4月19日筆錄記載，原告對於被告提
    出之「復原工程監工報表」正確性不爭執（同則按該復原工
    程監工日報表記載，僅有第一、濕地及垃圾探測層之復原工
    程，無其他復原工程進行。
    由此反推，原告僅有第一二、三道人工濕地及垃圾測層之
      施工工程，並無初沈池、接觸曝氣池泥曬乾床等其他工程
      進行，所以不會有初沈池、終沈池、污泥曬乾床等之復原
      工程。
    再參照證人林政德證稱，95年3月7日勘驗施工現場當日只
      看見三個人工濕地，沒看見任何初沈池、接觸曝氣池沈池
      、污泥曬乾床等。（同附件十八）
    證人張志昇證稱，初沈池、接觸曝氣池、床等完全沒有開
      挖。（同附件十八）
    原告提出之照片無法看出按圖施作，並按規定以期、尺寸
      、深度等。綜上，本項目均不予計價。
  4.整地及放樣：依據監工日報表記載數量2400平方公尺。
  5.水塔：
  (1)證人林政德及張志昇均指，原告提出水塔照片，該水塔為工
    人使用，非本契約所約定應設置在【鐵架】上之水塔。（98
    年6月5日筆錄第 4頁第20頁）原告施工日誌及監造單位監工
    日報表，均無該項紀錄。
  (2)原告如稱該水塔遺失，保管責任應屬原告，故不予計價。（
    同被證物十七：參考契約第九條第二項工地管理第二款)
  (3)不爭執事項：
    95年9月8日召開之協調會議，會議內容(四)：「環保署於民
    國95年9月l日之專案會議中栽示，本工程相關設備若無經過
    報請本府廠驗或抽驗者，一律不予計價」。該水塔設備未經
    報請本府廠驗或抽驗者，不計價。
  (4)綜上本項目不予計價。
  6.原有道路改道費用：
  (1)依95年9月8日會議記錄：由於原有道路改道費用（35cm瀝青
    混凝土鋪面，含級配夯實）於單價分析中並無提列，且施工
    廠商並無施作，援引被告相關單位之施工預算單價依比例計
    列扣除。
  (2)單價則以縣政府土木課其他工程施工單價分析表（同被證物
    29），道路整地（單價20元）、30公分級配鋪設（150元）
    ，總價為170元。原告不應再爭執。
  (3)被告結算書核算，記載單價為181.75元，已屬偏高。長度則
    以依據監工日報表記錄220米計算。
  7.第一道人工濕地：
  (1)證人張志昇稱有開挖並有整地。證人林政德稱有開挖但未完
    成整地。惟查 2人對整地定義有所不同，但就實質施工內容
    說明應相同。即人工濕地，後續應設置加勁材料部分，原告
    並未施工，說法一致。
  (2)但原告施工不符合設計圖坡度、角度、有固定溝、下方埋有
    竹節鋼筋，並要用標尺註明日期、米數等，並於每一階段工
    程進度以白板告示，拍照存證。（參考96年6月4日結算差異
    明細表附件十設計圖）
  (3)且依據原告提出之施工計畫書 4-3「開挖土石方施工計畫」
    ，原告應依據設計圖尺寸開挖，開挖邊坡需符合設計圖之坡
    度。如有不待依契約第5條規定，被告不需給付工程款。
  (4)另外此部分工程契約無約定搬運費用（同被證30：施工單價
    已包含一切人工、材料、設備及其他為完成本工作所需費用
    在內），原告提出之照片亦無搬運情形。
  (5)故在工程部分無搬運費用可請頜，但原告在後續復原工程卻
    計入二次搬運費用。開挖時請領一次搬運費用，回填時再請
    領一次搬運費用，與契約不符。
  8.第二道人工濕地：同上。
  9.第三道人工濕地：同上。
  10.復原工程：
  (1)取水排水工程：
    被告同意以（94.7平方公尺）計算回填方。但復原工程只
    是將開挖之土方推回原位，無需夯實，故以本府其他單位類
    似工程相同項目單價40元計價。
    廢土搬運：被告同意以原告數量（83.5平方公尺）計算。
  (2)初沈池、接觸曝氣池、終沈池、污泥曬乾床：
    95年3月7日縣府承辦人員至現場並無施工。故無復原工程
    可計價。
    又原告96年 4月19日筆錄記載，原告對於被告提出之「復
    原工程監工報表」正確性不爭執（同附件十七）。則按該復
    工程監工日報表記載，僅有第一、二、三道人工濕地及垃探
    測層之復原工程，無其他復原工程之進行。故初沈池、接觸
    曝氣池、終沈池、污泥曬乾床無復原工程進行，自不予計價
    。
  (3)整地及放樣：監工日報表並無該項工程進度記載，故無工程
    可計價。
  (4)第一、二、三道人工濕地：
    回填方：回填只是將開挖之土方推回原位，無需夯實，故
    僅以本府他工程相同項目單價40元計價。
    且被告是要求原告回復現場原狀即可，以原告附件十「人
    工濕地一二三」工地密度測試報告，經測試，土地回填未夯
    實土地密度已達原有土地密度，無須特別夯實。
    廢土場內搬運：原告以開挖數量二倍計算搬運費用，即主
    張開挖時搬運一次，回填時又搬運一次，故有二次搬運費用
    。但開挖時搬運費用，原契約本來就無約定，故原告不得請
    領，僅能請領回填時搬運費用。故被告以開挖數量計算搬運
    費用。
  11.探測垃圾層：
    (1)垃圾層探測，採十字開挖，數量為2792.4立方米。
    (2)垃圾層探測只是為瞭解地下埋設垃圾情況，開挖完便將土
      方推回，根本無須將開挖後之土方搬運至約定之廢土區，
      且現場照片（同被證物二十），開挖後土方就堆置在開挖
      地區，根本無搬運作業。
    (3)證人林政德及張志昇均稱垃圾層探測，並無搬運土方，故
      無搬運費用。（98年6月5日筆錄第5頁、20頁。）
  (十五)原告可請求之興建工程款項多少? 復原工程款項多少？依上
    所述，原告可請領之契約工程款185萬44元及復原工程款為
    303萬1740元（如附表一）。
  (十六)並聲明：
    1.原告之訴駁回。
    2.訴訟費用由原告負擔。
三、本件經協商並簡化爭點後，兩造不爭執之事項如下：
  (一)原告與訴外人誠鴻實業有限公司於94年11月26日共同承被告
    「深坑仔溪水質淨化場 (第一期)興建工程」，工程總價594
    0萬元，採總價結算，履約期間為390個日曆天。
  (二)系爭工程於94年12月3日申報開工；系爭工程自95年 3月8日
    起停工。
  (三)兩造於95年5月5日協調會議上達成三點結論：「1.本案工程
    機關與廠商同意辦理終止契約。2.本工程已施作部分，依實
    做數量辦理結算，另請求損失補償部分，請檢附相關憑證及
    資料，詳實提報，經監造單位審查後，送府憑辦。3.工程場
    地之復原，原則同意由承包商依工程契約既有相關單價施作
    ，依實做數量併入結算，並請於95年 6月30日以前完成場地
    復原」。
  (四)95年7月10日訴外人集美工程顧問公司以集顧字第095007010
    號文檢送監工日報表（95年5月25日至95年6月23日）及完工
    結算書各乙式三份。被告於95年7月14日以府工道字第09501
    46403號函檢還該結算書，並於說明欄二記載應修正原則。
  (五)95年 8月22日訴外人集美工程顧問股份有限公司以集顧字第
    095008017 號函檢送完工結算書一式三份予被告。被告於95
    年 8月30日以府工道字第0950186152號函檢還該結算書，並
    於說明欄二記載應修正原則。
  (六)兩造及監造單位於95年9月8日召開協調會議，會議內容：
  1.由於原有道路改道費用（35cm瀝青混凝主鋪面，含級配夯實
    ）於單價分析中並無提列，且施工廠商並無施作，援引被告
    相關單位之施工預算單價依比例計列扣除。
  2.垃圾層開挖申請計價部分，監造單位應扣除夯實計價。
  3.有關場區植栽部分，廠商同意主動放棄申請植栽部分之計價
    。
  4.環保署於民國95年9月1日之專案會議中裁示，本工程相關設
    備若無經過報請本府廠驗或抽驗者，一律不予計價。
  (七)95年9月11日訴外人集美工程顧問公司以集顧字第095009007
    號文檢送結算報告書及施工記錄影月光碟乙式三份。
  (八)95年9月13日被告以府水道字第0950197078號文檢送95年9月
    8日工程會議記錄予原告及監造單位。
  (九)95年9月22日訴外人集美工程顧問公司以集顧字第095009014
    號文檢送監工日報表及工地密度試驗報告，乙式二份。
  (十)95年9月29日訴外人集美工程顧問公司以集顧字第095009022
    號文檢送核定之工程結算明細表及各乙式三份。
四、本件兩造之爭執事項如下：
  (一)原告依被告附表一結算差異明細表或原告提出之台南縣政府
    營繕工程估驗表，所記載各項工程項目，完成之數量多少？
  (二)原告依被告附表一結算差異明細表或原告提出之台南縣政府
    營繕工程估驗表，所記載各項工程項目，計算之單價多少？
    如有契約未約定之工程項目，如何計價？
  (三)原告可請求之興建工程款項多少？復原工程款項多少？
五、就本件訴訟之提出及所謂委任訴訟代理人，原告於訴訟進行
    已逾兩年半時具狀向被告陳稱略謂該公司之大小印鑑為訴外
    人張鴻盛不法佔有，經予傳訊被告公司委任之代理人監察人
    曹永（即該公司法定代理人配偶）到庭，曹永當庭陳述略謂
    ；「並未出具委任狀給湯光民律師提起本件訴訟、委任狀之
    印章是誠鴻公司刻的、我們根本不知道有提起本件訴訟。」
    且經依職權調閱嘉義地方法院98年訴字第711號民事判決，
    該判決主文為；「確認被告張鴻盈與原告間之董事、董事長
    委任關係不存在。被告蔡家豐應將如經濟部中部辦公室變更
    登記日期文號民國九十六年九月十四日經授中字第０九六三
    二七七四六二０號忠義開發工程股份有限公司變更登記表所
    示忠義開發工程股份有限公司印章及代表公司負責人曹鄭瑞
    珠印章返還原告。訴訟費用由被告負擔。」該案之原告即為
    本件法定代理人等，足見本件訴訟當初之起訴原屬第三人盜
    用印章起訴，為不合法起訴。
六、因事件涉及盜用印章之真實與否及起訴是否合法，經被告具
    狀陳明後，本院就起訴合法與否進行調查，惟事後原告於99
    年8月2日具狀表示「..甲方（即本案原告法定代理人及監察
    人）確認二案（即本案及另一給付工程費訴訟）之委任書上
    之大小章，為甲方同意授權乙方（即上開98年訴字第 711號
    民事判決被告張鴻盈）得用於領取工程款印章，若有必要，
    甲方亦同意再出具民事委任狀予乙方或湯光民律師....」斟
    諸上開98年訴字第 711號民事判決判決本件原告法定代理人
    勝訴，原告向縣政府主張印章被盜用及向本院所陳述事實，
    本應可採信，
    本件起訴本屬不合法，惟原告於事後既然補正授權，則本院
    自應繼續審理並為終結。惟依上開所述，本件訴訟進行程序
    中原告及相關人員之所為，似以自身利益為要，藉玩弄司法
    程序以達以己私利，浪費司法資源，前開原告之諸種陳述及
    主張，若非有盜用印章犯嫌即應屬有誣告之嫌，為導正人民
    蔑視司法尊嚴、玩弄司法之錯誤行為，依法應為「公之告發
    」，移請檢察官依法偵辦。
七、原告就本件訴訟主張之事實及所提證據等已如前述，被告則
    執前開情詞置辯。查；(一)兩造就曾經訂定承攬被告「深坑仔
    溪水質淨化場（第一期）興建工程」，工程總價5940萬元，
    採總價結算，履約期間為 390個日曆天。(二)系爭工程於94年
    12 月3日申報開工；系爭工程自95年3月8日起停工。(三)兩造
    於95年5月5日協調會議上達成三點結論：「1.本案工程機關
    與廠商同意辦理終止契約。2.本工程已施作部分，依實做數
    量辦理結算，另請求損失補償部分，請檢附相關憑證及資料
    ，詳實提報，經監造單位審查後，送府憑辦。3.工程場地之
    復原，原則同意由承包商依工程契約既有相關單價施作，依
    實做數量併入結算，並請於95年 6月30日以前完成場地復原
    」。(四)95年7月10日訴外人集美工程顧問公司以集顧字第095
    007010號文檢送監工日報表（95年5月25日至95年6月23日）
    及完工結算書各乙式三份。被告於95年 7月14日以府工道字
    第0950146403號函檢還該結算書，並於說明欄二記載應修正
    原則。(五)95年 8月22日訴外人集美工程顧問股份有限公司以
    集顧字第 095008017號函檢送完工結算書一式三份予被告。
    被告於95年 8月30日以府工道字第0950186152號函檢還該結
    算書，並於說明欄二記載應修正原則。(六)兩造及監造單位於
    95年9月8日召開協調會議，會議內容：1.由於原有道路改道
    費用（35cm瀝青混凝主鋪面，含級配夯實）於單價分析中並
    無提列，且施工廠商並無施作，援引被告相關單位之施工預
    算單價依比例計列扣除。2.垃圾層開挖申請計價部分，監造
    單位應扣除夯實計價。3.有關場區植栽部分，廠商同意主動
    放棄申請植栽部分之計價。4.環保署於民國95年9月1日之專
    案會議中裁示，本工程相關設備若無經過報請本府廠驗或抽
    驗者，一律不予計價。(七)95年 9月11日訴外人集美工程顧問
    公司以集顧字第0950090 07號文檢送結算報告書及施工記錄
    影月光碟乙式三份。(八)95年9月13日被告以府水道字第09501
    97078號文檢送95年 9月8日工程會議記錄予原告及監造單位
    。(九)95年9月22日訴外人集美工程顧問公司以集顧字第09500
    9014號文檢送監工日報表及工地密度試驗報告，乙式二份。
    (十)95年9月29日訴外人集美工程顧問公司以集顧字第0950090
    22號文檢送核定之工程結算明細表及各乙式三份。
    兩造均無爭執，當以上開不爭事實判斷兩造爭點並為裁判。
八、經兩造整理爭執事項並分別論述心證如下：
  (一)原告依被告附表一結算差異明細表或原告提出之台南縣政府
    營繕工程估驗表，所記載各項工程項目，完成之數量多少？
  1.原告主張其依原「深坑仔溪水質淨化場（第一期）興建工程
    」及前開「95年9月8日之工作會議結論協議，得請求契約終
    止前實作部分及終止後回復原狀工程之工程款金額為1998萬
    8604元，被告則執上開情詞置辯，稱原告實做部分經核算金
    額應為4,881,784元，原告主張1998萬8604元不實。
    經查；
    本件「深坑仔溪水質淨化場（第一期）興建工程」確有開工
    及因「回復原狀」而引發本件訟爭。原告主張其所根據之工
    程費核算基準係依據系爭工程單位即第三人集美工程顧問股
    份有限公司分別於95年7月10日、95年8月22日先後二次送交
    「工程終止契約工程結算書」。被告則抗辯原告並無施作達
    1998萬8604元工程，其所憑之上開所謂第三人集美工程顧問
    股份有限公司，雖是工程之監造單位，但並無權交付「工程
    終止契約工程結算書」於原告，依規定，按照契約第五條：
    契約價金之給付條件，工程需經估驗、監造單位審核簽認後
    送交機關審核，才得以付款。經核閱兩造不爭之前開契約書
    ，則確有如上記載。
  2.原告雖主張系爭工程款爭議係起源於因可歸責於被告之事由
    未進地質履勘之義務，致原告所承作之系爭工程無法繼續施
    工，被告則抗辯稱；「被告於94年11月 1日與台灣糖業股份
    有限公司簽訂之土地租賃書中第12條第 1款有載明：「甲方
    （台灣糖業股份有限公司）土地未受有污染。乙方（台南縣
    政府）如有疑慮，可逕洽請政府核可之環境檢驗測定機構進
    行檢測，出具報告，以釐清責任，所需費用由乙方負擔。」
    被告於工程發包前亦於93至94年間多次委由設計單位即第三
    人京華工程顧問股份有限公司至現場勘查拍照存證，是以被
    告於系爭工程發包前，已善盡土地履勘之義務；且基於善意
    之信任，被告乃信任台灣糖業股份有限公司於雙方訂定之土
    地租賃契約中第12條第 1項之陳述，並無原告所述之未盡地
    質履勘之義務仍貿然發包之事實」云云。惟查本案係就工程
    款紛爭而訴訟，並非涉及違約事項訴訟，與上述爭執無關，
    不予論述。
  3.按照契約第五條：契約價金之給付條件，工程需經估驗、監
    造單位審核簽認後送交機關審核，才得以付款，該契約為兩
    造所不爭集合意，依理依法，本件工程款之請領自應依該約
    定由監造單位估驗、審核及送交被告機關審核，才得付款。
    惟經查，本件原告所主張所謂工程款金額為1998萬8604元部
    分，似未經上開契約所規定之請款程序，反之被告所稱應給
    付之金額為 4,881,784元，則依前開被告辯解及原告於書狀
    中陳述，似乎該金額係確經依據監造單位所提報之監造日核
    實計算。
  4.原告除爭執雙方於95年5月5日協調會議上同意終止契約，並
    由被告依原告實作數量結算給付工程款外，復主張；「復原
    工程不屬原契約發包事項，故原告原本並無任何義務幫被告
    完成復原工程，只因被告於95.5.5日協調會議同意復原工程
    之工項比照原契約工項之單價計算，因此原告始同意承作復
    原工程。該項金額1998萬8604元之工程款係業經監造單位審
    核簽認之金額」云云。惟上開主張為被告否認，並辯稱；「
    被告乃行政機關，須得依法行政，工程款須由監造單位核實
    後，方由監造單位提送被告憑辦，被告不可能憑藉原告單方
    面檢送之文件即核撥工程款。」原告雖復主張略稱；「本件
    工程乃提前由兩造合意終止，並未屆期申報完工後由被告驗
    收，故本件工程之請領工程款並不適用兩造契約有關驗收之
    約定，兩造95年5月5日協調會議達成三點結論：l、本案工
    程機關與廠商同意辦理終止契約。2、本工程已施作部分，
    依實做數量辦理結算，另請求損失補償部分，請檢附相關憑
    證及資料，詳實提報，經監造單位審查後，送府憑辦。3、
    工程場地之復原，原則同意由承包商依工程契約既有相關單
    價施作，依實做數量併入結算，並請於95年6月30日以前完
    成場地復原。」因此，原告可以逕依實做數量辦理結算。被
    告則否認該協議授權原告逕依其所謂「依實做數量辦理結算
    」，辯稱工程款還是應該依前開的估驗、審核及送交被告機
    關審核，才得付款。依常理而言，行政機關付款有其一定之
    法定程序，公務員依常情應無同意包商依其實做數量自行辦
    理結算並據以付款之可能。且依上開所謂95年5月5日協調會
    議所達成三點結論；「1.本案工程機關與廠商同意辦理終止
    契約。2.本工程已施作部分，依實做數量辦理結算，另請求
    損失補償部分，請檢附相關憑證及資料，詳實提報，經監造
    單位審查後，送府憑辦。3.工程場地之復原，原則同意由承
    包商依工程契約既有相關單價施作，依實做數量併入結算，
    並請於95年6月30日以前完成場地復原」。，亦看不出原告
    所稱之被告同意其「依實做數量辦理結算」之文義。原告就
    此所謂被告同意「逕依實做數量辦理結算」一節提出證據以
    供審認，所主張應不足為彩。
  5.依兩造前開「深坑仔水質淨化場第一期興建工程合約書」第
    五條訂明「（一）本計劃採無預付款作業方式，付款辦法規
    定如下；1..每月估驗計價，撥付估驗款一次...估驗時應由
    廠商提出估驗明細表明細單，及檢附工程進度照片經機關監
    造（工）人員核符簽認後送交機關代表...應於5日內完成審
    核程序，並於接到廠商提出請款單據後付款。顯見兩造同意
    經由監造單位之查核作為請款準據。
  6.兩造既於契約同意經由監造單位之查核作為請款準據，則應
    審究前開原告主張之金額確係經由監造單位之查核作為請款
    準據，抑或係被告主張之金額才是經由監造單位之查核作為
    請款準據。
    經查；原告於起訴狀載明；「(1)系爭工程單位即第三人集美
    工程顧問股份有限公司分別於95年7月10日、95年8月22日先
    後二次送交「工程終止契約工程結算書」予被告，皆遭刁難
    ：查原告實做之部分經監造單位即訴外人集美工程顧問股
    份有限公司（下簡稱集美公司）審查通過後，第三人集美公
    司乃於95年 7月10日提送「終止工程結算書」一式三份予被
    告，惟遭被告以95年 7月14日行文要求系爭工程結算書須作
    五點修正，並加以駁回。嗣原告遵照上開函文要求作若干
    修正後另行提出修改後之「終止工程結算書」於監造單位，
    且監造單位復於95年 8月22日轉交原告修正後之「工程終止
    契約工程結算書」予被告，惟仍遭被告以其他理由要求修正
    ，此參被告95年 8月30日函文監造單位要求需再作若干之修
    正等語即明。(2)兩造最終於95年9月8日之工作會議達成結論
    ，在監造單位95年 8月22日第二次送交工程終止契約工程結
    算書中作4項調整後即可請領工程款。」
    惟經核查所謂「兩造最終於95年9月8日之工作會議達成結論
    ，在監造單位95 年8月22日第二次送交工程終止契約工程結
    算書中作 4項調整後即可請領工程款。」結論載明；「A...
    原有道路改道費用於單價分析中並無提列..依比例扣除。B.
    垃圾層開挖申請計價部份，請監造單位扣除夯實部份，務必
    依現場施工狀況計價。C.有關現場植栽部分，施工廠商同意
    放棄....。D.環保署..裁示..，本工程相關設備若無經過報
    請本府廠驗或抽驗者，一律不予計價云云..」（見證據九、
    第一卷73頁）是則，原告逕依所謂集美工程顧問股份有限公
    司分別於95年7月10日、95年8月22日先後二次送交「工程終
    止契約工程結算書」記載金額請求被告付款，應非有理由。
    反之，被告所主張之金額，則有第三人即本契約指定之監造
    單位於95年9月11日以集顧字第095009007號函及附件估驗表
    載明金額為新台幣0000000元（見第一卷367頁起）。
  7.原被兩造於審理中經本院命共同會算（見96. 4.19審判筆錄
    ）雙方則於其事後各自提呈所謂「會算表」，惟仍是各說各
    話，各自主張，金額則相去懸殊，但基於前開所示，兩造同
    意經由監造單位之查核作為請款準據，其金額應為新台幣48
    8 萬1784元。即或原告認為該監造單位估驗不實，受有損害
    ，也應是原告與監造單位間求償問題，與被告無涉。況查，
    原告所憑據以結算之所謂結算書，依其自陳，為訴外人集美
    公司總經理陳訓國於95年9月11日以電子郵件jami0001@ms23
    .hinet.net寄金額2028萬9982元之工程結算書予原告。但該
    訴外人集美公司總經理陳訓國依合約觀之，並無交付所謂「
    結算書」於原告之權利或義務，因之，該份所謂「結算書」
    在本件契約中並不生效力，復為被告否認其效力，原告依該
    份結算書自行核算工程費，自屬不當然發生效力。
  8.再則，依原告所主張，其係於95年12月 3日申報開工，依監
    工日報表顯示，當日無若何人員機具進場，但監工日報表載
    明工程完成百分之 0.02，顯與事實不符。翌日（4日）亦無
    若何人員機具進場。12月5日，到場機械操作工 6人、小工1
    人、測量工2人、挖土機3台、卡車2台、推土機1台，完成工
    作量百分之0.01， 6日進場人員機具相同，但完成工作量為
    百分之0.03， 7日進場人員機具相同，但完成工作量為百分
    之0.04。，8日起操作工增為8人，挖土機增為5台，但完成
    工作量為百分之0.04。12月11、18、25、28、29、30日及95
    .1.1日、2日、8、15、16、22、日無人員進場，95.1.27 日
    機械操作工未到場，改為大工7人，小工及測量工各2人。1.
    28起至2.5止，為春節假期未上工。95.1.6起，操作工增為8
    人、小工及測量工各2人，但完成比例即遽增為百分之0.08
    。（人員、機具相同，工作量由0.04遽增為0.08，似與常情
    不符，或者該日工人特別賣力）迄於95.2.12，原告因挖掘
    工地，發現系爭工程地表下掩埋上萬噸工業廢棄物而無法施
    工，斯時，依監工日報表記載，累計完成工程進度為百分之
    1.49（見附件監工日報表）。
    按諸常理，既已發現無法施工，依理當不可能再繼續施工，
    況依被告表示，挖到垃圾後曾向原告表示暫時停工，俟查明
    狀況再進行後續工程。原告則對此否認，主張其仍繼續施工
    至95年3月7日才依被告發函停工。
    證人張志昇（現場監工 ）結證稱；「受命法官；系爭工程自
    94.12. 3開工至95.3.7因挖到垃圾層而停工。期間總共提交
    幾次監工日報表？（證人張志昇）本來是約定兩週提送一次
    ，但因為格式不符縣府的要求，我本來製作的是A3的格式，
    但縣府要求A4的格式，其次，真正施工的時間也只有一個多
    月，過完農曆年之後才有真正在開挖，在農曆年前只有測量
    及鑑界及一些假設工程，所以一直到停工為止，真正提送監
    工日報表的次數只有二月底所提出的一次。..受命法官；系
    爭工程於95.3.7停工時，原告是否已然完成「假設工程」中
    之「施工圍籬」1110公尺或僅141公尺？（提示原告第一次
    估驗對照表附件一照片）（張志昇）現場入口處有一段，但
    是不長，應該不到兩百公尺。所提示的照片沒有辦法看出那
    一張是屬於現場的圍籬，因為照片沒有辦法顯示相關所在位
    置。受命法官；系爭工程於95.3.7停工時，原告是否施作「
    土木工程」之「  取水排水工程」之「施工臨時圍阻及排水
    」(1)鋼鈑樁(2)壩體週界一百米地形實測，有無實測資料？（
    提示被告附件十四，卷（四）第48、49頁、原告第一次估驗
    對照表（外放）附件二照片）（張志昇）三月七日之前只有
    整地及做施工便道而已，所以沒有鋼板樁，也沒有測量，我
    在現場只有負責到二月底，因為在二月作垃圾層開挖時，因
    為終沉池的位置是要挖最深的，我們在那個地方挖下去時，
    都是垃圾，就確定已經沒有辦法施工了，..卷四第48、49頁
    的設計圖究竟做了哪些，我已經沒印象。受命法官；系爭工
    程於你二月底離開時，原告是否已進行「土木工程」之「初
    沉池」、「初沉池管廊室」、「接觸曝氣池」、「終沉池」
    、「終沉池管廊室」、「污泥曬乾池」之開挖？（提示原告
    第一次估驗對照表附件三、四、五、六照片）（張志昇）完
    全都還沒有開挖，所提示的照片在我離開時，我沒有印象有
    照片中的情形。受命法官；  原告是否曾經提出施工前中後
    照片予監工單位轉送被告？（張志昇）完全沒有提供任何照
    片，我提交給縣府的施工及監工日報表也都沒有附任何照片
    。..受命法官；系爭工程之「土木工程」之「雜項工程」中
    有「原有道路改  道」部分，已完成面積？（提示原告第一
    次估驗對照表附件八照片）（張志昇）因為原告公司已經開
    挖了三個人工濕地，會變更原有的道路，故就該部分原有的
    道路確實已經改道完成。如果以道路長度計算，在入口處部
    分，可能會有七八十米，甚至到一百米，但是不會到兩百米
    這麼長。受命法官；垃圾層的開挖要挖到什麼樣的程度，才
    可以確定工程可否繼續進行？（張志昇）挖到垃圾的時候是
    在第二個人工濕地，後來我們就先亂數隨機開挖，發現有的
    有垃圾，有的沒有垃圾，當時的工務局副局長過來看的時候
    就說，這樣不準，要求以十字形開挖，之前的隨機開挖與十
    字形的開挖都是約四、五米的深度，仍然是有的有，有的沒
    有，後來我們以終沉池所需要的深度是最深的，所以就去挖
    終沉池的位置，挖到約六七米的時候，發現有一層土壤很臭
    ，可能是有機廢溶劑，回報給縣府，林政德本來不相信，隔
    天又去挖，發現的情形也是一樣，所以後來就決定要停工。
    」（見98.6.5審判筆錄）。參酌證人證言，被告所謂；「曾
    向原告表示暫時停工，俟查明狀況再進行後續工程」應尚堪
    採信。
  9.若果依上開發現系爭工程地表下掩埋上萬噸工業廢棄物而無
    法施工日之工程進度推算，當時完成之工程進度為百分之1.
    49，工程價額為885,060元。即使依原告主張係於95.3.7才
    依被告發函停工，則當時完成之工程進度為百分之2.66，其
    工程價額也僅為1,580,040元，即或回填較為費功夫，則被
    告所認定之4,881,784元較符常情，至於原告所主張為 19,
    988,604元則似乎背離事實。況查；員告謂該19,988,604元
    係依據監造單位所交付之結算表計算而來。
    證人陳訓國（監造單位負責人）證稱；「受命法官；（提示
    卷三第255頁的契約書）是否為集美公司與縣府就系爭工程
    的監造合約？（陳訓國）是。受命法官；就系爭工程負責何
    部分？（陳訓國）我是擔任這個案子專案經理，除了現場的
    監造以外，其他所有行政事務都是我負責。..受命法官；卷
    (二)P.206以下之監工日報表是否為集美公司提交被告？（陳
    訓國）是我們提出來的，我認為是正確的，因我有詢問過當
    時的工地主任張志昇，他有說這是正確的。受命法官；為何
    你們公司的監工日報表沒有蓋監工人員的章？（陳訓國）因
    為監工日報表是於九十五年九月間所製作，當時張志昇已經
    離職，我們有以口頭向他確認過，才以公司的名義提出這份
    監工日報表。受命法官；集美公司之前97年5月8日回函表示
    監工日報表係由工務所逕行製作提交被告？（陳訓國）張志
    昇在工務所所製作的監工日報表已經以工務所工程備忘錄的
    名義自行檢送給縣府，跟剛才那份監工日報表不是同一份，
    張志昇所製作的他自己有簽名。受命法官；是否參與本件工
    程結算表之製作？（陳訓國）有。受命法官；實際上由何人
    負責製作？（陳訓國）是由原告公司製作的，我們根據原告
    所提出的施工日報表及結算書來核對。受命法官；如果張志
    昇的工程備忘錄已經檢送給縣府，而張志昇又離職，你們如
    何在九十五年九月製作上開監工日報表？（陳訓國）因為縣
    府說張志昇所檢送的工程備忘錄遺失了，希望我們再提交一
    份，後來我們有請公司的人跟張志昇確認，張志昇是以口頭
    的方式告訴我們每一項工程施作數量的結論，我們自己再將
    各項工程結論的數量分攤到工程施工期間的監工日報表上去
    ，所以只有各項工程的結論是張志昇跟我們說的，工程期間
    監工日報表的細節，是我們自己想像的。..受命法官；集美
    公司於95年7 月10日函送「工程結算書」，原本核算工程款
    金額？（陳訓國）印象中總共送了三次或四次，第一次的金
    額沒有印象。我印象中至少有三種金額，一次兩千多萬，一
    次壹仟多萬，最後定案時好像是四百多萬。受命法官；三次
    結算金額為何不同？（陳訓國）我們本來都是根據施工公司
    所提出的施工日報表核對結算書，沒有錯的話我們就檢送給
    縣府，但是縣府一直說我們的結算金額不對，退還給我們之
    後，我們就再退給原告公司重新製作，幾次之後縣府說我們
    結算不實，要處分我們，我就先到縣府去瞭解情形，當時縣
    府有一份監工日報表，我說我們的結算審核是根據該份監工
    日報表，縣府人員表示，依照現場施工的照片來看，並沒有
    那麼多的項目，所以我才去高雄找張志昇，一起去縣府看那
    分監工日報表，結果張志昇說那份監工日報表並不是他所簽
    名的。也就是說，我們在九十五年九月所製作的監工日報表
    的結論的數量，才是經過張志昇確認之後的施工數量。受命
    法官；有無寄出卷(三)P.31之電子郵件？（陳訓國）誠鴻公司
    的洪小姐寄給我，經我修改之後再寄回去，讓誠鴻公司裝訂
    之後再移送。寄這封電子郵件是在我去縣府瞭解情形之前。
    」依證人證言，則該結算金額4,881,784元確係經監造公司
    依契約而核算無訛，原告所謂集美公司寄送之結算書則係「
    誠鴻公司的洪小姐寄給我，經我修改之後再寄回去」（誠鴻
    公司即原告公司就本系爭工程之合作人）（見98.6.5審判筆
    錄）。
九、綜上所述，兩造合意按照契約第五條：契約價金之給付條件
    ，工程需經估驗、監造單位審核簽認後送交機關審核憑以付
    款，且金額4,881,784元又確係監造單位估驗審核後經被告
    機關核定之金額，從而，原告請求給附之工程款在新台幣4,
    881,784元範圍為有理由，應予准許。至於超過上開金額部
    分，則非有理由，應予駁回。
十、本件事證已臻明確，兩造其餘攻擊、防禦及舉證，主張，核
    與本院心證形成與判決結果均無影響，爰不另一一論述或傳
    訊，附此敘明。
十一、據上論結，本件原告之訴為一部有理由、一部無理由，依
      民事訴訟法第79條判決如主文。
中    華    民    國    99    年    12    月    6     日
                  民事第三庭    法  官  何清池
以上正本證明與原本無異。
如不服本判決，應於送達後20日內，向本院提出上訴狀並表明上
訴理由（須附繕本）。如委任律師提起上訴者，應一併繳納上訴
審裁判費。
中    華    民    國    99    年    12    月    6     日
                                書記官  謝明達

司法院資訊處製作；財團法人民間司法改革基金會備份。
